ACORDAO-COMPLETO-2557398

ACÓRDÃO 1197/2023 ATA 3/2023 - PRIMEIRA CÂMARA

VISTOS, relatados e discutidos estes autos de Tomada de Contas Especial instaurada pelo Ministério do Turismo (MTur) , em desfavor da Empresa Estadual de Turismo-Amazonastur e Sra. Oreni Campelo Braga da Silva, em razão de não comprovação da regular aplicação dos recursos repassados pela União realizadas por meio do Convênio 560/2009, registro Siafi 703826, que tinha por objeto o "XLIV Festival Folclórico de Parintins",
ACORDAM os Ministros do Tribunal de Contas da União, reunidos em sessão de 1ª Câmara, ante as razões expostas pelo Relator, em:
9.1. reconhecer a prescrição das pretensões punitiva e ressarcitória, nos termos do art. 2º da Resolução-TCU 344/2022;
9.2. enviar cópia deste Acórdão ao Ministério do Turismo e aos responsáveis, para ciência; e
9.3. arquivar o presente processo, com fundamento no art. 11 da Resolução 344/2022.

Tomada de Contas Especial instaurada pelo Ministério do Turismo (MTur), em razão de não comprovação da regular aplicação dos recursos repassados pela União realizadas por meio do Convênio 560/2009, registro Siafi 703826, que tinha por objeto o XLIV Festival Folclórico de Parintins

Primeira Câmara

Ministério do Turismo.

3. Responsáveis: Empresa Estadual de Turismo - Amazonastur (05.662.046/0001-90); Oreni Campelo Braga da Silva (XXX.446.302-XX).

13.1. Ministros presentes: Benjamin Zymler (na Presidência) e Jorge Oliveira.
13.2. Ministros-Substitutos convocados: Augusto Sherman Cavalcanti (Relator) e Weder de Oliveira.

AUGUSTO SHERMAN

Adoto, como relatório, excerto da instrução vazada à peça 115 destes autos, anuída pelo corpo diretivo da Secretária de Controle Externo de Tomada de Contas Especial - SecexTCE (peças 116 e 117) , e, em quota singela, pelo MP/TCU (peça 118) :
"INTRODUÇÃO
Cuidam os autos de tomada de contas especial (TCE) instaurada pelo Ministério do Turismo (MTur) , em desfavor da Empresa Estadual de Turismo-Amazonastur (CNPJ: 05.662.046/0001-90) e Sra. Oreni Campelo Braga da Silva (CPF: XXX.446.302-XX) , em razão de não comprovação da regular aplicação dos recursos repassados pela União realizadas por meio do Convênio 560/2009, registro Siafi 703826 (peça 5) firmado entre o Ministério do Turismo e Empresa Estadual de Turismo-Amazonastur, e que tinha por objeto o "XLIV Festival Folclórico de Parintins	".
HISTÓRICO
Em 2/9/2019, com fundamento na IN/TCU 71/2012, alterada pela IN/TCU 76/2016 e DN/TCU 155/2016, o dirigente do Ministério do Turismo autorizou a instauração da tomada de contas especial (peça 51) . O processo foi registrado no sistema e-TCE com o número 3937/2019.
O Convênio 560/2009, registro Siafi 703826, foi firmado no valor de R$ 166.670,00, sendo R$ 150.000,00 (90,0%) à conta do concedente e R$ 16.670,00 (10,0%) referentes à contrapartida do convenente. Teve vigência de 23/6/2009 a 31/12/2009, com prazo para apresentação da prestação de contas em 2/1/2010. Os repasses efetivos da União totalizaram R$ 150.000,00 (peça 8) .
O Plano de Trabalho aprovado previa os seguintes itens e valores (peça 2) :
	Item
	Discriminação
	Valor

	1
	Hospedagem dos operadores, jornalistas e convidados especiais (all inclusive) 
	96.000,00

	2
	Locação de Camarote Central no Bumbódromo (mínimo 30 pessoas para 3 noites) 
	44.800,00

	3
	Confecção de material promocional do Festival (Lâmina 28x32cm 4/4 em cores no papel couchê) 
	10.870,00

	4
	Confecção de material promocional (sacolas em papel craft 40x38cm) 
	15.000,00

	Total
	166.670,00

A prestação de contas e complementações enviadas foram analisadas por meio dos documentos constantes nas peças 25 e 34.
O fundamento para a instauração da TCE, conforme consignado na matriz de responsabilização elaborada pelo tomador de contas, foi a constatação da seguinte irregularidade: 
Ausência parcial de documentação de prestação de contas dos recursos federais repassados ao Empresa Estadual de Turismo-Amazonastur, no âmbito do convênio descrito como "A realização do XLIV Festival Folclórico de Parintins. ".
Os responsáveis arrolados na fase interna foram devidamente comunicados e, diante da ausência de justificativas suficientes para elidir a irregularidade e da não devolução dos recursos, instaurou-se a tomada de contas especial.
No relatório (peça 58) , o tomador de contas concluiu que o prejuízo importaria no valor original de R$ 149.899,01, imputando-se a responsabilidade à Empresa Estadual de Turismo-Amazonastur, na condição de contratado, e Sra. Oreni Campelo Braga da Silva, na condição de gestora dos recursos.
Em 30/6/2020, a Controladoria-Geral da União emitiu o relatório de auditoria (peça 60) , em concordância com o relatório do tomador de contas. O certificado de auditoria e o parecer do dirigente do órgão de controle interno concluíram pela irregularidade das presentes contas (peças 61 e 62) .
	Em 13/7/2020, o ministro responsável pela área atestou haver tomado conhecimento das conclusões contidas no relatório e certificado de auditoria, bem como do parecer conclusivo do dirigente do órgão de controle interno, manifestando-se pela irregularidade das contas, e determinou o encaminhamento do processo ao Tribunal de Contas da União (peça 63) .
Na instrução técnica inicial (peça 67) , que contou com a anuência superior (peças 68 e 69) , propôs-se a citação dos responsáveis, resumidamente nos seguintes moldes:
CITAÇÃO:
Irregularidade: não comprovação parcial da execução física do objeto do convênio.
Responsável [1]: Empresa Estadual de Turismo-Amazonastur (CNPJ: 05.662.046/0001-90) ; e.
Conduta: na parcela D1 - não apresentar imagens (fotografias ou filmagens) ou outros documentos que provassem a execução dos itens previstos no plano de trabalho e pagos com recursos do convênio.
Nexo de causalidade: A não apresentação de documentos que comprovassem a execução dos itens previstos no plano de trabalho resultou na presunção de dano ao erário.
Responsável [2]: Sra. Oreni Campelo Braga da Silva (CPF: XXX.446.302-XX) , ex-Presidente (Gestão de 26/5/2003 a 21/12/2017) 
Conduta: na parcela D1 - não apresentar imagens (fotografias ou filmagens) ou outros documentos que provassem a execução dos itens previstos no plano de trabalho e pagos com recursos do convênio.
Nexo de causalidade: A não apresentação de documentos que comprovassem a execução dos itens previstos no plano de trabalho resultou na presunção de dano ao erário.
	Data de ocorrência
	Valor histórico (R$) 
	Identificador da parcela

	30/9/2009
	126.720,00
	D1

	29/1/2010
	100,99
	C1

Acerca da notificação válida e eficaz dos responsáveis, tem-se o seguinte, de acordo com o despacho de conclusão das comunicações (peça 113) :
Responsável [1]: Empresa Estadual de Turismo-Amazonastur (CNPJ: 05.662.046/0001-90) 
	Comunicação: Ofício 60948/2021-Secomp-4 (peça 74) 
Data da Expedição: 11/11/2021
Data da Ciência: 16/11/2021 (peça 79) 
Nome Recebedor: Sr. Leandro Lima Pinto
Observação: Ofício enviado para o endereço do responsável, consoante base Sistema CNPJ/RFB (peça 72) .
Fim do prazo para a defesa: 1/12/2021
	
Responsável [2]: Sra. Oreni Campelo Braga da Silva (CPF: XXX.446.302-XX) , ex-Presidente (Gestão de 26/5/2003 a 21/12/2017) :
	Comunicação: Ofício 60944/2021-Secomp-4 (peça 76) 
Data da Expedição: 11/11/2021
Data da Ciência: 16/11/2021 (peça 80) 
Nome Recebedor: Sra. Celine Campelo Braga
Observação: Ofício enviado para o endereço do responsável, consoante base Sistema TSE (peça 71) .
Fim do prazo para a defesa: 1/12/2021
	
Consta pedido de prorrogação de prazo do Responsável [1] (peças 83, 84 e 85) , atendido consoante Termo (peça 86) . Por sua vez, também houve pedido, no mesmo sentido, da Responsável [2] (peça 77) .
O Responsável [1] ainda interpôs (peça 87) pedido de acesso às peças 67, 68 e 69, bem como saneamento do pedido de prorrogação de prazo, reiterado posteriormente (peças 90 a 92 e 95/96) . O acesso foi autorizado consoante pronunciamentos (peça 88/89 e 93/94) e Termo (peça 112) .
Em 3/1/2022, o Responsável [1] apresentou alegações de defesa (peça 97) . Por sua vez, a Responsável [2] também apresentou suas alegações de defesa (peça 98 e anexos peças 99 a 110) .
ANÁLISE DOS PRESSUPOSTOS DE PROCEDIBILIDADE DA IN/TCU 71/2012
Avaliação de Viabilidade do Exercício do Contraditório e Ampla Defesa
Verifica-se que não houve o transcurso de mais de dez anos desde o fato gerador sem que tenha havido a notificação dos responsáveis pela autoridade administrativa federal competente (art. 6º, inciso II, c/c art. 19 da IN/TCU 71/2012, modificada pela IN/TCU 76/2016) , uma vez que o fato gerador da irregularidade sancionada ocorreu em 30/9/2009, e os responsáveis foram notificados sobre a irregularidade pela autoridade administrativa competente conforme abaixo:
Empresa Estadual de Turismo-Amazonastur, por meio do ofício acostado à peça 44, recebido em 21/1/2019, conforme AR (peça 46) .
Sra. Oreni Campelo Braga da Silva, por meio do ofício acostado à peça 45, recebido em 25/1/2019, conforme AR (peça 47) .
Valor de Constituição da TCE 	
Verifica-se, ainda, que o valor atualizado do débito apurado (sem juros) em 1/1/2017 é de R$ 240.400,73, portanto superior ao limite mínimo de R$ 100.000,00, na forma estabelecida conforme os arts. 6º, inciso I, e 19 da IN/TCU 71/2012, modificada pela IN/TCU 76/2016. 
OUTROS PROCESSOS/DÉBITOS NOS SISTEMAS/ TCU COM OS RESPONSÁVEIS
	Informa-se que foram encontrados processos de TCE em aberto no Tribunal com os mesmos responsáveis [1] e [2]:
	Processos

	Processo 024.642/2020-7 [TCE, aberto, "TCE instaurada pelo (a) MINISTÉRIO DO TURISMO (VINCULADOR) em razão de Não comprovação da regular aplicação dos recursos repassados pela União, Convênio 01647/2008, firmado com o/a MINISTERIO DO TURISMO, Siafi/Siconv 702748, função COMERCIO E SERVICOS, que teve como objeto REVEILLON DA CIDADE DE MANACAPURU a ser realizado no dia 31/12/08 (nº da TCE no sistema: 3036/2019) "]
Processo 006.091/2016-4 [TCE, aberto, "Convênio 0255/2006-Siafi 564417-firmado entre Ministério do Turismo e Empresa Estadual de Turismo-Amazonastur/AM"]

Informa-se que foi encontrado débito imputável aos responsáveis [1] e [2] em outras TCEs registradas no sistema e-TCE:
	TCE

	1528/2019 (R$ 69.001,92) - Aguardando ajustes do instaurador

A tomada de contas especial está, assim, devidamente constituída e em condição de ser instruída.
EXAME TÉCNICO			 
Trata-se de TCE instaurada pelo MTur em razão de não comprovação da regular aplicação dos recursos repassados pela União por meio do Convênio 560/2009 (Siafi 703826, peça 5) firmado com a Empresa Estadual de Turismo-Amazonastur e que tinha por objeto o "XLIV Festival Folclórico de Parintins".
i. Das alegações de defesa
Verifica-se que o Responsável [1] foi devida e regularmente citado em endereço fidedigno constante da base CNPJ/RFB (peça 72) , consoante Ofício 60948/2021-Secomp-4 (peça 74) , de 11/11/2021, recebido conforme AR em 16/11/2021 (peça 79) . 
Quanto à Responsável [2], foi ela também devida e regularmente citada em endereço fidedigno constante da base TSE (peça 71) , consoante Ofício 60944/2021-Secomp-4 (peça 76) , de 11/11/2021, recebido conforme AR em 16/11/2021 (peça 80) .
Registra-se a concessão de pedidos de prorrogação de prazo e de acesso aos autos (vide peças 77, 83 a 86, 87 a 90 a 96 e 112) .
O Responsável [1] apresentou suas alegações de defesa à peça 97, assim como a Responsável [2] apresentou suas alegações de defesa à peça 98 e anexos às peças 99 a 110.
Desse modo, far-se-á, separadamente, em sequência, as análises dos argumentos de cada responsável, por se tratar de peças distintas, com diferentes referenciações e organização dos tópicos, de modo a tornar mais fácil o entendimento, sem prejuízo do reaproveitamento de análises quando houver idêntica argumentação replicada em uma e outra defesa.
i.1. Alegações de defesa do Responsável [1]
A Amazonastur apresentou alegações de defesa à peça 97, as quais passam a ser analisadas. 
Argumento 1:
Após breve introito (peça 97, p. 1) , a defesa apresentou o tópico "I-Preliminarmente" (peça 97, p. 2-3) , em que discorre acerca do conhecimento das ilegalidades por meio da nova Diretoria Executiva sobre fatos praticados por gestora anterior, sustentando a incomunicabilidade das gestões para fins de não caracterizar gestão sucessora no sentido de responsabilização solidária indevida.
Análise 1 (prejudicado) :
Entende-se prejudicada a preliminar de gestor sucessor, para fins de responsabilização solidária, haja vista que os fatos praticados ocorreram integralmente na gestão da responsável; ademais, não se está diante do gestor sucessor em termos de mandato político, situando-se a gestão da Responsável [2] de 26/5/2003 a 21/12/2017; o fato gerador data de 30/9/2009, sendo desarrazoável e sem previsão legal que algum gestor, após 8 anos do fato gerador, seja solidariamente responsabilizado por não ter adotado providências.
Esclarece-se, contudo, que a pessoa jurídica da Amazonastur já é responsável solidária neste processo. Assim, os gestores atuais, seus representantes legais para fins de defesa administrativa e/ou jurídica, com competências previstas em estatuto, contrato social ou instrumento de fundação, restam obrigados a, em nome da entidade, procederem à sua defesa, seja diretamente ou por meio de procuradores e/ou advogados, ou a arcarem com a omissão perante seus filiados, associados, sócios, entre outras previsões do instrumento de fundação e normas aplicáveis. Contudo, não se insere na esfera de competência desta Corte apurar esse tipo de falta, que se situa na relação jurídica privada estabelecida entre as pessoas físicas e a pessoa jurídica.
Desse modo, resta claro que não há responsabilização solidária de novos gestores, após a saída da Responsável [2] da Presidência da Amazonastur, relativamente aos fatos pretéritos apurados nesta TCE que dizem respeito apenas às condutas da gestora faltosa.
Vale dizer, ainda, com base na Súmula TCU 230, que compete aos dirigentes sucessores de pessoas jurídicas de direito privado convenentes prestar as contas dos recursos federais recebidos pelo seu antecessor, quando este não tiver feito, e, na impossibilidade de fazê-lo, adotar as medidas legais com vistas ao resguardo do erário. 
No presente caso, mesmo que os atuais dirigentes não tenham sido os sucessores imediatos, a eles cabe a defesa da entidade, buscando as instâncias apropriadas.
Dessa forma, todas as possíveis ilegalidades/irregularidades trazidas pela defesa não têm o condão de isentar a convenente (Amazonastur) da obrigação de demonstrar a correta aplicação dos recursos federais repassados por força do Convênio assinado. Corroborando esse entendimento, cita-se o Acórdão 7532/2013-TCU-Primeira Câmara, Relator Ministro-Substituto André Luís de Carvalho, a saber: 
ENUNCIADO
O argumento de má-fé por parte de representante legal de empresa não é suficiente para elidir a responsabilidade da pessoa jurídica, podendo ser alegado em eventual ação de regresso intentada no Poder Judiciário.
Assim, a manifestação da defesa, nesse quesito, resta prejudicada, eis que não há argumento a ser rejeitado ou a ser acatado, pois a questão posta - de inclusão solidárias de gestores sucessores - não está em discussão real ou hipotética nos autos.
Argumento 2:
Acerca do tópico "II. Da Tempestividade", subitem "2.1. Do não saneamento dos prazos processuais, em razão da não liberação de acesso aos autos" (peça 97, p. 3-6) , a defesa narra que interpôs pedidos de prorrogação de prazo à peças 83, 84 e 85, e à peça 85 ainda aludia a ausência de acesso às peças 67 a 69 (classificadas como sigilosas em virtude de determinação do Relator) . Alega que o deferimento só ocorreu à peça 86, com prorrogação de prazo até 31/12/2021. 
Afirma, ainda, a defesa (peça 97, p. 6) :
Assim sendo embora concedido o acesso as peças sigilosas, e, por conseguinte tenha tido acesso somente dia 20/12/2021, não houve, apreciação e concessão ao SANEAMENTO DA PRORROGAÇÃO DE PRAZO, em respeito o que fora decidido na peça 86, pois NÃO FORA OBSERVADO, em nenhumas das manifestações, constantes das peças, 87, 90, 91, 92. CUMPRE AINDA SALIENTAR, que até o presente desta interposição de defesa, o acesso as peças ns° 88 e 89, ainda estão em sigilo, embora exaustivamente requerido.
Desse modo, a defesa suscita que seja aberto novo prazo processual para nova apresentação de alegações de defesa.
Análise 2 (rejeição) :
A defesa utiliza o tópico tempestividade para abordar esta e outras questões, como acesso aos autos e pedidos de prorrogação de prazo, que não teriam sido analisados a contento. Primeiramente, urge esclarecer que os três documentos que inauguram pedidos de prorrogação de prazo do Responsável [1], quais sejam, peças 83, 84 e 85 possuem praticamente esse mesmo conteúdo, com exceção da peça 85, que, além de reiterar o pedido de prorrogação, acrescenta um esclarecimento sobre insuficiência de permissão a três peças tidas como sigilosas nos autos, quais sejam, peças 67, 68 e 69. 
Veja-se que a própria entidade não contribuiu com o melhor andamento dos autos ao gerar certa confusão processual, conforme se explicará.
De fato, a instituição, quando apresenta o primeiro pedido de prorrogação de 30 dias para dilatar o prazo alegações de defesa (peça 83) , interpõe demanda justa, mas concomitantemente apresenta o segundo pedido, idêntico ao primeiro (peça 84) , e, mais, anexa um terceiro pedido de prorrogação contendo reiteração dos anteriores e mesclando, no mesmo documento, informação diversa (peça 85) aludindo ao não acesso a peças sigilosas. Porém, essa terceira demanda foi interposta sem que esta Corte sequer tido tempo de analisar os outros dois pedidos. Diga-se de passagem, todos os três documentos datam da mesma cronologia (26/11/2021) e foram inseridos nos autos na mesma data, em 30/11/2021.
Dito isto, verifica-se que esta Corte prontamente analisou os pedidos de prorrogação em 24 horas, ou seja, em 1/12/2021 (vide Termo à peça 86) , e foi proposta a prorrogação emendando-se ao término do prazo antes concedido - o que é praxe nesta Corte -, tendo sido sugerido o prazo de 31/12/2021 como novo termo.
Porém, antes mesmo de a instância superior da Unidade responsável por pedidos de prorrogação homologar o termo à peça 86 (o que ocorreu em 13/12/2021, consoante pronunciamentos às peças 88 e 89) , eis que a instituição apresentou, em 10/12/2021, um quarto pedido (peça 87) , desta feita para "acesso aos autos e saneamento da prorrogação de prazo". 
Ainda que seja razoável a preocupação da defesa em ansiar por uma resposta sobre a prorrogação de prazo, fato é que a cada nova peça inserida nos autos mesclando questões processuais cujo exame ainda estava em curso (prorrogação de prazo) e questões processuais novas (acesso a peças sigilosas) , renova-se a necessidade de exames, o que, em verdade, gera efeito reverso de se atrasar ainda mais o andamento dos autos. 
Cabe, aqui, um parêntesis para que reste claro à defesa a razão específica do porquê de algumas peças nos autos serem rotuladas de sigilosas. É que o Relator deste processo é o Ministro-Substituto Augusto Sherman Cavalcanti, e existe norma interna específica do Gabinete deste Relator que obriga a que todo documento técnico produzido nas unidades do TCU, qualquer que seja o processo, assim sejam chanceladas.
Ademais, há que se observar a Portaria MINS-ASC nº 15, de 28/6/2021, do mesmo Relator, que dispõe sobre a delegação de competência para vista de processos, da seguinte forma:
Art. 1º Delegar competência aos titulares das unidades técnicas do Tribunal e, em seus impedimentos legais, aos respectivos substitutos, para adotarem as seguintes providências: I-vedado no caso de peças com informações sob segredo de justiça, deferir pedidos de vista e cópia de peças de processos formalizados mediante requerimento escrito das partes constituídas nos autos ou de seus procuradores devidamente credenciados, observada a política de segurança da informação estabelecida na Resolução-TCU nº 294/2018 e obedecidos os arts. 91 a 94 e 104, §1º, da Resolução-TCU nº 259/2014, devendo, quando houver no processo peças com informações cobertas por sigilo bancário, comercial ou outro sigilo legal, produzidas ou custodiadas pelo Tribunal, os requerentes ser cientificados de que: 
a) o acesso está sendo deferido para permitir o regular exercício da defesa de seus atos; 
b) nos termos do arts. 17, § 2º, e 20 da Resolução-TCU 294/2018, o acesso à informação sigilosa cria a obrigação para aquele que a obteve de resguardar a confidencialidade, sob pena das sanções cabíveis nas esferas administrativa, civil e penal, nos termos da legislação em vigor;
Retomando a análise, tem-se que para examinar a peça 87, de pedido de acesso às peças sigilosas 67, 68 e 69 (considerando que o pedido veiculado de prorrogação de prazo já estava em andamento, consoante termo à peça 86) , foram produzidos os pronunciamentos às peças 88 e 89, datados de 13/12/2021, favoráveis ao pleito.
Eis que antes mesmo de se efetivar a concessão de acesso a tais peças, a instituição interpôs um quinto pedido, intitulado "Reiteração de acesso aos autos e saneamento da prorrogação de prazo", em 17/12/2021, renovando o pedido de acesso às peças 67, 68 e 69, e acrescentando, agora, pedido de acesso às novas peças sigilosas 88 e 89 (com efeito, não sabia a defesa que o conteúdo dessas novas peças sigilosas veiculava justamente a concessão de acesso às peças sigilosas 67, 68 e 69) , gerando uma espécie de "bis in idem" - ainda que provocado por desconhecimento escusável da parte - de pedido de acesso a peças sigilosas que, em verdade, aquiesciam a pedidos e concediam acesso às peças sigilosas inicialmente solicitadas.
Não obstante, foi apresentado, em 21/12/2021, um sexto pedido (peça 91) também intitulado "Reiteração de acesso aos autos e saneamento da prorrogação de prazo", em cujo texto consta solicitação de acesso às peças sigilosas 67, 68, 69, 88 e 89, além de vista integral dos autos para o exercício de suas alegações de defesa.
Em 22/12/2021, foi anexado sétimo pedido da entidade (peça 92) , de idêntico conteúdo ao do sexto pedido. Há que se esclarecer que esses documentos foram sendo anexados nos autos por unidades do Tribunal. No caso em comento, o sexto pedido foi juntado aos autos pela Secex-TCE; o sétimo pedido foi juntado pela Seproc, o que autoriza presumir que a entidade enviou o mesmo documento a diferentes setores do Tribunal, o que pode ter ocorrido também nos demais casos pretéritos.
Com essas novas interpelações, foram produzidos, em 23/12/2021, novos pronunciamentos (peça 93 e 94) , que, já percebendo o "looping" que estava sendo gerado ao se emitir pronunciamentos que constituíam peças sigilosas e vislumbrando dar fim à sequência indesejada de pedidos, antecipou-se acertadamente em facultar, de antemão, o acesso tanto às peças sigilosas antes requeridas (peças 67, 68, 69, 88 e 89) como também franqueando o acesso às próprias peças que já seriam geradas quando emitidos os pronunciamentos (peças 93 e 94) , antevendo que seriam carreadas e também classificadas como sigilosas.
Inconformada, a entidade interpôs, em 30/12/2021, seu oitavo pedido (peça 95) , intitulado "Acesso aos autos e saneamento da prorrogação de prazo", desta feita requerendo acesso às peças 88 e 89 e correção de prazo para alegações de defesa. Como antes ocorrido, foi anexado, também, em 3/1/2022, seu nono pedido (peça 96) , de idêntico conteúdo ao oitavo pedido.
Ainda assim, em 3/1/2022, a entidade apresentou suas alegações de defesa (peça 97) .
Em 4/1/2022, foi expedido termo (peça 112) franqueando o acesso, ao advogado requerente, das peças sigilosas 67, 68, 69, 88 e 89. Verifica-se que não foi concedido o acesso às peças sigilosas 93 e 94, tal qual previsto nelas mesmas.
Nesse sentido, há que se analisar se houve comprometimento à ampla defesa e contraditório.
Em primeiro lugar, verifica-se que todos os documentos aos quais a defesa requereu acesso foram disponibilizados, consoante peça 112. 
Em segundo lugar, verifica-se que a própria defesa assume, à peça 95, p. 4, primeiro parágrafo, que, embora não tivesse solicitado acesso às peças 93 e 94, a elas obteve acesso em 23/12/2021, e sobre elas fez, inclusive, menção aos seus conteúdos, alegando que faltava, até aquela oportunidade, apenas o acesso às peças 88 e 89 e dilação de prazo de defesa, que reputava ainda não analisado. Tais peças 88 e 89 foram franqueadas à defesa, consoante restou demonstrado à peça 112.
Em terceiro lugar, o conteúdo desses pronunciamentos não obstou, em momento algum, o exercício da ampla defesa e contraditório, visto se tratar justamente de atos de concessão de acesso a peças sigilosas, informação de caráter interno do Tribunal para o que só interessa ao responsável que lhe seja concedido o efetivo acesso a tais peças, conforme regularmente ocorreu.
Em quarto lugar, verifica-se que eventual prejuízo no andamento dos autos no tocante a respostas menos céleres que o comum tiveram também a negativa contribuição da defesa, que por vezes, ainda que no nobre exercício de práticas advocatícias legítimas, interpôs solicitações idênticas e concomitantes e/ou de conteúdo semelhante, gerando certo tumulto no andamento e no natural curso do processo, dando causa, ao menos parcialmente, ao andamento menos célere dos autos.
Em quinto lugar, destaque-se que a prorrogação de prazo concedida foi elastecida até 31/12/2021, prazo este constante dos pronunciamentos a que teve acesso a defesa e cuja notificação não está obrigada esta Corte a comunicar às partes, consoante art. 183, parágrafo único, do RI/TCU, a saber:
Art. 183. Os prazos referidos neste Regimento contam-se dia a dia, a partir da data:
 (...) 
Parágrafo único. A prorrogação, quando cabível, contar-se-á a partir do término do prazo inicialmente concedido e independerá de notificação da parte.
Dessa forma, considerando que a defesa teve acesso a todas as peças que solicitou e que o conteúdo dessas peças não embaraçou ou dificultou as alegações de defesa, não inaugurou informação impactante quanto ao mérito do processo ou mesmo questões preliminares, resta apenas o exame da tempestividade das alegações apresentadas.
Assim, considerando que a defesa foi apresentada em 3/1/2022, e o prazo-limite era 31/12/2021, entende-se razoável, do ponto de vista da verdade material e pelo fato de não se vislumbrar prejuízo ao exame, que a peça 97 seja admitida, diante da situação extraordinária de relativa dificuldade da defesa em obter o acesso às peças sigilosas.
Assim, não vislumbrando prejuízo à ampla defesa ou contraditório, eis que inexistiu informação substancial capaz de afetar a esfera de direito subjetivo do responsável, entende-se desnecessário cogitar, a essa altura, qualquer postergação de prazo de alegações de defesa, inclusive porque já se passaram mais de 90 dias desde a interposição das alegações de defesa (peça 97) , . Ademais, não houve qualquer nova manifestação nos autos por parte da defesa que suscitasse qualquer tipo de prejuízo. Nesse sentido, entende-se pertinente examinar a peça 97 como alegações de defesa, restando claro se tratar do exercício do poder discricionário desta Corte. Contudo, os argumentos ora apresentados - mormente o de se abrir novo prazo processual para nova apresentação de alegações de defesa - merecem ser rejeitados.
Argumento 3:
Acerca do tópico "III. Da Síntese dos Fatos" (peça 97, p. 6-8) , verifica-se que a defesa argumenta que a entidade fora citada para apresentar alegações de defesa em sede de TCE somente 12 anos após os fatos ocorridos, em 13/10/2021 (morosidade que foi reconhecida pela CGU à peça 60, parte final, item 6) . 
Sustenta, ainda, que embora a execução financeira tenha, em sua opinião, sido devidamente cumprida, o Parecer Financeiro 1380/2018 (peça 43) a rejeitou.
Ademais, alega que o processo remanesceu 8 anos sem qualquer movimentação processual, desde a entrega da prestação de contas em 2/1/2010, e que a entidade só teria tomado conhecimento de seu conteúdo em 21/1/2019 (vide peça 44 e AR à peça 46) .
Análise 3 (rejeição) :
Apesar de o tópico sugerir um texto expositivo (síntese dos fatos) , verifica-se que constam argumentos nessa parte da defesa, sendo imperativo examiná-los, ainda que na mesma proporção da superficialidade com que são apresentados.
Assim, acerca da afirmação de que a entidade fora citada para apresentar alegações de defesa em sede de TCE somente 12 anos após os fatos ocorridos, em 13/10/2021, o que importa examinar, nessas circunstâncias, é se houve prejuízo à ampla defesa. 
Nesse sentido, em que pese outros argumentos e análises que virão adiante abordarem o tema da prescrição, releva destacar que os prazos prescricionais da pretensão ressarcitória observados por esta Corte apontam para a inexistência de prejuízo à defesa. Isso porque, consoante constou na instrução técnica precedente (peça 67, p. 2, item 11.1) , a Amazonastur foi citada em 21/1/2019 (peça 44) , conforme AR (peça 44) , o que denota, ante o fato gerador tido por 30/9/2009, que não transcorreram mais de dez anos neste interregno. Sendo assim, é indiferente que tenham se passado 12 anos, dentro do lapso que a defesa intenta apresentar como prova em contrário; a parte restou devidamente comunicada dentro do prazo que esta Corte considera, em jurisprudência, como não ofensivo ao exercício da ampla defesa. 
Não obstante, para exercer plenamente tal defesa, a entidade foi instruída, no Termo de Convênio que seu representante legal assinou- o que, dentro das regras cíveis, carreia sua legitimação em termos de responsabilidade -, a "manter os documentos relacionados a este Convênio arquivados pelo prazo de dez anos, contado da data em que for aprovada a prestação de contas" (alínea "e" do item II da Cláusula Terceira do Termo de Convênio, peça 5, p. 3) , aprovação esta que sequer ocorreu.
Quanto à morosidade no andamento da TCE reconhecida pela CGU à peça 60 mencionada pela defesa, em que pese o comando constitucional da razoável duração do processo, tem-se o instituto da prescrição a enquadrar-se como meio para dosar a chamada garantia de celeridade da tramitação. Nesse sentido, reconhece-se como legítimo o reclame da defesa quanto a decurso de prazo, mas se entende que o andamento dos autos não prejudicou o direito de defesa.
Acerca do argumento da defesa, de que a execução financeira do convênio se deu de modo regular, há que se esclarecer que tal sustentação não resvala na irregularidade apurada, que é a da inexecução física. De fato, a própria instrução técnica precedente tratou do tema no item "ii. Da não caracterização da irregularidade de inexecução financeira" (peça 67, p. 4-5) . Desse modo, há que se observar que são eixos de investigação distintos, que não guardam relação direta. Em outras palavras, a documentação financeira pode estar regular, mas a comprovação da execução física do objeto, se não restar demonstrada, não permite um juízo de regularidade das contas.
Quanto ao argumento de que o processo remanesceu 8 anos sem qualquer movimentação processual, desde a entrega da prestação de contas em 2/1/2010, ainda que seja verídica tal afirmação (que será analisada em outro argumento adiante) , ela não compromete a legalidade do andamento do processo, eis que se insere dentro do prazo prescricional hoje tido como jurisprudência pelo TCU, de prescrição decenal, sendo meramente um fato processual, sem consequência jurídica terminativa.
Quanto à afirmação de que a entidade só tomou conhecimento dos fatos narrados em 21/1/2019, tal assertiva, conforme já explicado nos parágrafos precedentes, não demonstra prejuízo à ampla defesa, à luz dos prazos prescricionais e do próprio Termo de Convênio (vide sua alínea "e" do item II da Cláusula Terceira antes mencionada) .
Desse modo, os argumentos apresentados devem ser rejeitados.
Argumento 4:
Acerca do tópico "IV. Das questões prejudiciais de mérito", subitem "4.1. Da prescrição da pretensão punitiva" (peça 97, p. 8-10) , a defesa argumenta, em resumo, que tal questão é, pelo STF, regulada pela Lei 9.873/1999, art. 1º, de prescrição quinquenal, e que o TCU desafia aquela autoridade ao insistir na prescrição decenal, e que ela já teria operado, seja qual for o parâmetro aferido.
Análise 4 (prejudicado) :
Em que pese a argumentação apresentada sobre prescrição da pretensão punitiva, que poderia imputar ao responsável a penalidade de multa, há que se revisitar a instrução técnica precedente, tópico "prescrição da pretensão punitiva", que já afastava tal pretensão ao afirmar taxativa e indubitavelmente que "ocorreu a prescrição, uma vez que a irregularidade sancionada ocorreu em 30/9/2009 e o ato de ordenação da citação ainda não ocorreu até 13/10/2021". Em verdade, para esta finalidade, o ato de ordenação da citação aqui considerado operou seus efeitos, por delegação, em 26/10/2021 (peça 69) , confirmando aquela apuração que reconhecia tal prescrição. 
Esclarece-se que tal tópico apresentado na instrução precedente é, por praxe, também replicado na presente instrução de mérito, como mero registro para atualizar a data em que se consumou a citação, e não como um novo juízo.
Assim, uma vez que o argumento apresentado perdeu seu objeto, não cabendo juízo de acatamento ou rejeição, há que se considerá-lo prejudicado.
Argumento 5:
Acerca do tópico "IV. Das questões prejudiciais de mérito", subitem "4.2. Da prescrição da pretensão ressarcitória" (peça 97, p. 10-17) , a defesa argumenta tese do STF (Tema 897) sobre imprescritibilidade de ações de ressarcimento e prática de ato doloso da Lei de Improbidade Administrativa. 
Menciona, ainda, Repercussão Geral e o Tema 899 do STF para concluir o entendimento daquela Corte Suprema pela prescrição quinquenal, pela qual, aplicadas as datas apontadas pela defesa, restaria, no caso do presente processo, "inequívoca a ocorrência da efetiva prescrição da pretensão de ressarcimento".
Análise 5 (rejeição) :
Acerca da argumentação de prescrição ressarcitória, que suscita entendimentos do STF sobre eventual descabimento da pretensão de ressarcimento por decurso de prazo prescricional, tem-se a esclarecer que tais argumentos não necessitam de maiores detalhamentos, pois são amplamente conhecidos por esta Corte, a qual já se debruça sobre a questão há muito tempo, inclusive ciente das posições do STF. 
No caso em tela, verifica-se que a entidade teve ciência das pendências relativas à prestação de contas antes do prazo de 10 (dez) anos invocado para a prescrição, sem qualquer dúvida quanto a este fato (vide peças 44 e 46) . Não há, portanto, prejuízo ao pleno exercício do contraditório e da ampla defesa, do ponto de vista da jurisprudência do TCU, descabendo a preliminar de prescrição para arquivamento do feito, que não merece ser acolhida.
Logo, quanto ao repisado argumento de tempo decorrido superior a doze anos desde os fatos imputados, não está caracterizada, até aqui, a prescrição da pretensão ressarcitória; como dito, esse tempo não possui significado jurídico porque ocorreu sua efetiva notificação no prazo inferior a dez anos, em obediência aos ditames do art. 6º da IN 71/2012.
Não obstante, o instituto da prescrição visa, por um lado, à proteção da ampla defesa, porque não seria desejável que um responsável fosse acionado após muitos anos para ser interpelado sobre fatos ocorridos há vários anos, sendo surpreendido. Porém, flagrantemente este não é o caso. Não há justificativa para que o Defendente tente afastar-se de sua responsabilização, já que, na qualidade de signatário do Termo de Convênio e intermediário na realização de evento de interesse regional, estava no exercício de um múnus público. 
Logo, ante a ausência de provas aptas a demonstrar o prejuízo à ampla defesa, a irregularidade presente nestes autos não caracteriza prescrição, e constitui, até aqui, motivo suficiente para proposta de julgamento destas contas pela irregularidade, com a consequente imputação de débito.
Há que se rejeitar, também, o argumento que pretende afastar a responsabilidade quanto à prática de ato doloso, mesmo à luz do posicionamento do STF sobre sua imprescritibilidade ou não. Tal recusa não se dá por qualquer afronta àquela Suprema Corte, e sim porque o tema da improbidade administrativa não se insere entre as competências constitucionais atribuídas a esta Corte de Contas. De fato, atos examinados à luz da improbidade se inserem na esfera de competência do Poder Judiciário, descabendo a este Tribunal emitir juízo de valor a respeito. Por essa razão é que não há como acolher tal argumento.
Ainda sobre o tema da prescrição - seja ela por decurso de prazo superior a 5 (cinco) ou 10 (dez) anos, e a impossibilidade do exercício de ampla defesa, há que se fazer arrazoado à parte para deixar claro que apenas mediante incidência do posicionamento externado pelo Supremo Tribunal Federal (STF) - de prazo prescricional de 5 (cinco) anos -, esse argumento acudiria a responsável. E deve ser registrado que tal entendimento preliminar do Supremo (STF) ainda não está consagrado nesta Corte, o que, todavia, não impede que sejam feitas considerações a respeito, no subtópico a ser aberto para discussão específica do tema, destacado no quadro a seguir.
	Da prescrição das pretensões punitiva e ressarcitória a cargo do TCU.
O Supremo Tribunal Federal - STF, no Recurso Extraordinário-RE 636.886, fixou a tese, com repercussão geral reconhecida, de que "é prescritível a pretensão de ressarcimento ao erário fundada em decisão de Tribunal de Contas" (Tema 899) . Em que pese o questionamento acerca da abrangência da tese ali firmada, confirmada em embargos declaratórios julgados em agosto de 2021, no sentido de que se circunscreveria apenas ao processo de execução da condenação imposta pelo TCU (ou seja, inaplicável à pretensão de ressarcimento exercida no processo "conhecimento" da TCE) , verifica-se que o STF, por meio de decisões prolatadas pelas suas duas turmas, tem decidido de forma reiterada que se aplica o prazo prescricional de 5 anos previsto na Lei 9.873/1999 às pretensões sancionatória e ressarcitória a cargo do Tribunal de Contas da União.
Seja por aplicação direta ou por analogia, a orientação sufragada é no sentido de que o prazo de 5 anos é compatível com a tese de que a ação e a execução prescrevem no mesmo prazo (Súmula 150 do STF) , bem como com o fato de que a Lei 9.873/1999-que regulamenta o exercício de ação punitiva pela Administração Pública Federal, direta e indireta-regeria integralmente a prescrição no âmbito do TCU. Quanto a este último aspecto, o Ministro Luís Roberto Barroso, no voto exarado no julgamento do MS 32.201, embora tenha advertido que a atuação do TCU, em sua acepção clássica, não se qualifica como exercício do poder de polícia, ressaltou que a Lei 9.873/1999 assumiria vocação regulatória geral da prescrição do exercício da competência sancionadora da Administração Pública, sendo sua disciplina aplicável a qualquer ação punitiva da Administração Pública Federal, exceto àquelas esferas em que exista regulamentação específica. Ademais, em virtude da autonomia científica do Direito Administrativo, não haveria razão plausível para suprimir a omissão da Lei Orgânica do Tribunal de Contas da União, no tocante ao estabelecimento de um prazo prescricional próprio, valendo-se das normas de direito civil, e não das de direito administrativo.
Eis algumas ementas que evidenciam o entendimento predominante do STF:
Ementa: AGRAVO REGIMENTAL EM MANDADO DE SEGURANÇA. TOMADA DE CONTAS ESPECIAL. TRIBUNAL DE CONTAS DA UNIÃO. CONDENAÇÃO A RESSARCIMENTO AO ERÁRIO. PRESCRIÇÃO. MARCO INTERRUPTIVO. ART. 2°, II, DA LEI 9.873/1999. ATO INEQUÍVOCO DE APURAÇÃO DO FATO. DISCUSSÃO. DIREITO LÍQUIDO E CERTO. DEMONSTRAÇÃO. INOCORRÊNCIA. SUBSISTÊNCIA DA DECISÃO AGRAVADA. AGRAVO A QUE SE NEGA PROVIMENTO. I-As razões do agravo regimental são inaptas para desconstituir os fundamentos da decisão agravada, que, por isso, se mantêm hígidos. II - Aplicando-se a regulamentação da Lei 9.873/1999 ao caso concreto, observa-se que a pretensão sancionatória do TCU, em relação aos atos praticados pelo impetrante, levando-se em consideração a ocorrência de 5 causas interruptivas da prescrição, não teria sido fulminada pelo decurso do tempo. III-A pretensão do recorrente, fundada na discussão sobre os fatos apontados como marcos interruptivos da prescrição da pretensão punitiva da Administração Pública, refoge aos estreitos limites do mandamus, ante a ausência de liquidez e certeza do direito pleiteado. IV-Agravo regimental a que se nega provimento. MS 36067 ED-AgR. Órgão julgador: Segunda Turma. Relator (a) : Min. RICARDO LEWANDOWSKI. Julgamento: 18/10/2019
Ementa: AGRAVO REGIMENTAL EM RECLAMAÇÃO. TRIBUNAL DE CONTAS DA UNIÃO. TOMADA DE CONTA ESPECIAL. PRESCRIÇÃO DA PRETENSÃO PUNITIVA. RECONHECIDA EM DECISÃO DO SUPREMO TRIBUNAL FEDERAL. PRESCRITIBILIDADE DO RESSARCIMENTO AO ERÁRIO FUNDADA EM DECISÃO DE TRIBUNAL DE CONTAS. AÇÃO DE IMPROBIDADE ADMINISTRATIVA COM PEDIDO DE RESSARCIMENTO JÁ EM CURSO. AGRAVO REGIMENTAL A QUE SE NEGA PROVIMENTO. I - O acórdão do TCU determinou a formação de processo administrativo para avaliarem, efetivamente, a eventual responsabilização do agravado para o ressarcimento do dano ao erário, contrariando, assim, autoridade desta Corte no MS 35.512/DF, uma vez que houve a concessão da segurança para declarar a ocorrência da prescrição da pretensão punitiva do TCU em relação às infrações imputadas a ele, destacando-se que a União poderia perseguir os valores referentes ao ressarcimento dos danos na esfera judicial. II - Agravo regimental a que se nega provimento. (Rcl 39497 AgR. Órgão julgador: Segunda Turma. Relator (a) : Min. RICARDO LEWANDOWSKI. Julgamento: 10/10/2020) 
Ementa: MANDADO DE SEGURANÇA. DIREITO ADMINISTRATIVO. TRIBUNAL DE CONTAS DA UNIÃO. SERVIDOR DA SECRETARIA DE SAÚDE DO ESTADO DO ACRE. FISCALIZAÇÃO OMISSA E DEFICIENTE NA EXECUÇÃO DE DOIS CONVÊNIOS FIRMADOS ENTRE A SECRETARIA ESTADUAL E O MINISTÉRIO DA SAÚDE. APLICAÇÃO DE MULTA. ARTS. 28, II, E 58, II, DA LEI 8.443/1992. ART. 268, II, DO REGIMENTO INTERNO DO TCU. PRESCRIÇÃO DA PRETENSÃO SANCIONATÓRIA. OCORRÊNCIA. APLICAÇÃO DA LEI 9.873/1999. PRECEDENTES DESTE STF. MEDIDA LIMINAR DEFERIDA E RATIFICADA NO EXAME DE MÉRITO. SEGURANÇA CONCEDIDA PARA AFASTAR A MULTA APLICADA. 1. A prescrição da pretensão punitiva do TCU é regulada pela Lei 9.873/1999, descabendo a aplicação do prazo decenal previsto na legislação civil (art. 205 do Código Civil) . Ao revés, incide o prazo quinquenal previsto na Lei 9.873/1999 (MS 32201, Rel. Min. Roberto Barroso, PRIMEIRA TURMA, DJe 7/8/2017; MS 35.512-AgR, Rel. Min. Ricardo Lewandowski, SEGUNDA TURMA, DJe 21/6/2019) . 2. In casu, na linha do parecer apresentado pelo Ministério Público Federal e da decisão liminar de minha lavra, é inequívoca a superação do prazo prescricional quinquenal. Os ilícitos apontados pela Corte de Contas ocorreram em julho de 2006, tendo o processo de auditoria sido instaurado em 9/10/2006. A ordem de citação do responsável para a audiência, por sua vez, ocorreu em 25/6/2007. Entretanto, a decisão condenatória recorrível foi exarada somente em 31/5/2016, data da prolação do Acórdão 3513/2016-TCU-Primeira Câmara. 3. Ex positis, CONCEDO A SEGURANÇA unicamente para afastar a sanção de multa aplicada ao impetrante, nos autos da Tomada de Contas Processo 023.288/2006-0, máxime da ocorrência de prescrição da pretensão punitiva do Tribunal de Contas da União. MS 35940. (Órgão julgador: Primeira Turma. Relator (a) : Min. LUIZ FUX. Julgamento: 16/06/2020) .
Essa orientação também foi seguida nas seguintes decisões monocráticas: MS 36.127-MC/DF e MS 35.940-MC/DF, Rel. Min. Luiz Fux; MS 35.294, MS 35.539/DF e MS 35.971-TP/DF, Rel. Min. Marco Aurélio; MS 34.256 MC/DF, MS 36.054-MC e MS 36.067-MC/DF, Rel. Min. Ricardo Lewandowski.
	O Supremo Tribunal Federal tem se pronunciado no sentido de reconhecer não só a aplicação da prescrição quinquenal com fulcro na interpretação da Lei 9.873/1999, mas também a incidência dos marcos interruptivos do prazo prescricional consignados na referida lei, tantas vezes quanto presentes os suportes fáticos (MS 32201, Relator: Min. Roberto Barroso) . 
Entendimento que também foi adotado nas seguintes decisões monocráticas: MS 36.054, MS 34.256-MC, MS 35.512 e MS 36.067-MC, todos de relatoria do Min. Ricardo Lewandowski; MS 35.294, MS 35.539 e MS 35.971-TP, todos de relatoria do Min. Marco Aurélio; MS 32.201, Rel. Min. Roberto Barroso, e MS 36.127-MC e MS 35.940-MC, Min. Luiz Fux.
Em relação ao termo inicial da contagem do prazo prescricional, o "caput" do art. 1º da Lei 9.873/1999 oferece solução que não destoa do modelo adotado pelo TCU no incidente de uniformização de jurisprudência, em que se examinou a prescrição da pretensão punitiva, nos termos do Acórdão 1441/2016-TCU-Plenário (Rel. Min. Benjamin Zymler) , com a adição da particularidade de explicitar o caso de infrações permanentes ou continuadas:
a) Regra geral: "data da prática do ato"  (o que equivale a "ocorrência da irregularidade sancionada") ;
b) Regra especial: "no caso de infração permanente ou continuada, do dia em que tiver cessado".
A Lei 9.873/1999, no art. 2º, estabelece as causas interruptivas da prescrição punitiva, consoante abaixo transcrito, já na redação conferida pela Lei 11.941/2009:
Art. 2º Interrompe-se a prescrição da ação punitiva:
I - pela notificação ou citação do indiciado ou acusado, inclusive por meio de edital;
II- por qualquer ato inequívoco, que importe apuração do fato;
III- pela decisão condenatória recorrível.
IV - por qualquer ato inequívoco que importe em manifestação expressa de tentativa de solução conciliatória no âmbito interno da administração pública federal.
O quadro a seguir indica alguns eventos processuais, ocorridos no curso de uma TCE (fase interna e externa) - instaurada em razão de irregularidades na aplicação de recursos da União transferidos a entes subnacionais - que poderiam ser enquadrados nas causas de interrupção da prescrição acima apontadas, sem prejuízo, é claro, de outras ocorrências fáticas elegíveis como marco interruptivo, a depender da forma de proceder de cada entidade ou órgão tomador de contas.
	I-pela notificação ou citação do indiciado ou acusado, inclusive por meio de edital;
	 (i) notificação no âmbito do procedimento administrativo de ressarcimento previamente à instauração da TCE;
 (ii) notificação efetuada pelo órgão tomador de contas acerca da instauração da TCE;
 (iii) ato que ordenar a citação efetuada pelo TCU.
*Data da ciência da notificação ou citação pelos responsáveis ou de publicação do edital no DOU.

	II-por qualquer ato inequívoco, que importe apuração do fato;
* procedimento que evidencie a apuração dos fatos irregulares, com o objetivo quantificar o dano e identificar possíveis responsáveis.
	 (i) relatório de sindicância ou PAD;
 (ii) relatório de apuração de irregularidades referente ao processo administrativo prévio à instauração da TCE;
 (iii) relatórios de fiscalização, pareceres, despachos, informações e memorandos relacionados à apuração dos fatos irregulares;
 (iv) relatório do tomador de contas;
 (v) relatório do controle interno; 
 (vi) termo de instauração ou designação de instauração da TCE;
 (vii) autuação da TCE no TCU; entre outras causas.
*Há quem inclua nesse grupo diligências que comprovam providências do responsável sobre as irregularidades investigadas.

	III-pela decisão condenatória recorrível.
	 (i) Verifica-se apenas no âmbito do TCU com a data da prolação do acórdão condenatório recorrível.

	IV - por qualquer ato inequívoco que importe em manifestação expressa de tentativa de solução conciliatória no âmbito interno da administração pública federal.
	 (i) pedido de parcelamento;
 (ii) pagamento parcial do débito;
 (iii) qualquer manifestação do responsável que demonstre claramente a sua intenção de recolher o débito.

Bem se vê, portanto, que haveria uma multiplicidade de causas de interrupção da prescrição, conforme se depreende do art. 2º da Lei 9.873/1999. Tal exegese encontra respaldo em precedentes do STF, a exemplo do que se decidiu no julgamento do MS 36067 (Rel. Min. Ricardo Lewandowski) , com destaque para trecho do voto em que o Relator reconhece cinco causas de interrupção da prescrição, in verbis:
 (...) Assim, faz-se necessário levar em consideração que, apesar de os fatos objeto da apuração conduzida pela Corte de Contas remontarem aos anos de 1999 e 2000, período no qual o impetrante era Secretário de Saúde municipal, o Tribunal de Contas da União deu prosseguimento à tomada de contas especial por ter constatado a ocorrência de 5 causas interruptivas da prescrição, a saber: a) relatório de auditoria em conjunto realizada pelo Denasus e pela Secretaria Federal de Controle, lavrado em 06/07/2001, sendo este, certamente, um ato inequívoco que importou a apuração do fato (art. 2º, II, da Lei n. 9.873/1999) ; b) instauração de Tomada de Contas Especial pelo FNS, ocorrida em 05/10/2005, sendo este também, certamente, um ato inequívoco que importou a apuração do fato  (art. 2º, II, da Lei n. 9.873/1999) ; c) a autuação da presente Tomada de Contas Especial no âmbito do Tribunal de Contas da União, ocorrida em 12/08/2008, sendo este também, certamente, um ato inequívoco que importou a apuração do fato  (art. 2º, II, da Lei n. 9.873/1999) ; d) o ato que ordenou a citação do responsável, ora impetrante, ocorrida em 12/07/2010 (art. 2º, I, da Lei n. 9.873/1999) ; e e) o exercício do poder punitivo ocorrido em 20/06/2012, data da prolação do Acórdão 1563/2012-TCU-Plenário (art. 2º, III, da Lei n. 9.873/1999) .
No caso concreto, tendo como parâmetro a tese firmada pelo STF, no RE 636.886, no sentido de que ambas as pretensões do TCU (sancionatória e ressarcitória) sujeitam-se ao prazo prescricional de 5 anos previsto na Lei 9.873/1999, considerando, ainda, o sistema prescricional descrito na citada lei, inclusive as causas de suspensão e de interrupção da prescrição, destacam-se, a seguir, alguns eventos processuais, por ano, exemplificativos de "causas de interrupção da prescrição":
 2010 - Parecer de Análise de Prestação de Contas 027/2010 (peça 25) ;
 2011 - Parecer Financeiro s/nº , de 9/11/2011 (peça 34) ;
 2018 - Parecer Financeiro 1026/2018, de 14/9/2018 (peça 35) ;
 2019 - Relatório de TCE 432/2019 (peça 58) ;
 2020 - Sorteio de Relator (peça 64) ;
 2021 -Instrução Técnica (peça 67) ;
2022 - Despacho de conclusão das comunicações (peça 113) .
Analisando-se a sequência de eventos processuais enumerados no item anterior, os quais teriam o condão de interromper a prescrição da ação punitiva desta Corte no entender do STF, observa-se que teria transcorrido o prazo prescricional de 5 (cinco) anos entre cada evento processual e o seguinte. Portanto, levando-se em consideração o entendimento do STF, teria ocorrido a prescrição da pretensão sancionatória e ressarcitória a cargo do TCU (vide interregno entre alíneas "b" e "c" retro.
Não obstante, caso concreto tratado no RE 636.886 (tema 899 da repercussão geral) diz respeito à fase de execução judicial de deliberação do Tribunal de Contas, tanto assim que, para deslindá-lo, foi necessária a aplicação da Lei 6.830/1980, a Lei de Execuções Fiscais, diploma legal evidentemente inaplicável à fase que antecede a formação do título executivo extrajudicial, caracterizada pela atuação do órgão de controle externo até a prolação do acórdão.
Veja-se que foram opostos embargos declaratórios contra a referida decisão do STF, os quais foram rejeitados pela maioria da Suprema Corte (Plenário, Sessão Virtual de 13/8/2021 a 20/8/2021) , confirmando, portanto, a abrangência da deliberação prolatada na fixação do tema 899, razão por que se deve adotar a orientação prevalente no TCU, no sentido de que a matéria ali tratada alcançaria tão somente a fase judicial de cobrança do título extrajudicial, não atingindo os processos de controle externo, mantendo-se, desse modo, a interpretação adotada pela Suprema Corte, em 2008, no Mandado de Segurança-MS 26.210, oportunidade em que foi definida a tese da imprescritibilidade das ações de ressarcimento ao erário:
A suspensão pelo STF das demandas nas quais esteja em questão a prescritibilidade da pretensão de ressarcimento ao erário com base em decisão de tribunal de contas (RE 636.886/STF) alcança tão somente a fase judicial de cobrança do título extrajudicial, não atingindo os processos de controle externo em trâmite. Até julgamento definitivo em contrário pelo STF, permanece o entendimento do TCU acerca da imprescritibilidade das pretensões de ressarcimento decorrentes de tomadas de contas especiais. (Acórdão 1267/2019-TCU-Plenário, Relator: Min. AROLDO CEDRAZ) 
A suspensão pelo STF das demandas nas quais esteja em questão a prescritibilidade da pretensão de ressarcimento ao erário com base em decisão de tribunal de contas (RE 636.886/STF) alcança tão somente a fase judicial de cobrança do título extrajudicial, não atingindo os processos de controle externo em trâmite. Até julgamento definitivo em contrário pelo STF, permanecem imprescritíveis as pretensões de ressarcimento decorrentes de tomadas de contas especiais. (Acórdão 7930/2018-TCU-Segunda Câmara, Relatora: Min. ANA ARRAES) .
Por outro lado, especificamente no que tange à prescrição da pretensão punitiva, verifica-se que o Acórdão 1441/2016-TCU-Plenário, Relator Ministro Benjamin Zymler, que uniformizou a jurisprudência acerca dessa questão, subordinou tal prescrição ao prazo prescricional geral indicado no art. 205, do Código Civil, que é de dez anos, contado da data de ocorrência da irregularidade sancionada, nos termos do art. 189, do Código Civil, sendo este prazo interrompido pelo ato que ordenar a citação, a audiência ou a oitiva do responsável.
No caso em exame, ocorreu a prescrição da pretensão punitiva, consoante item de análise específico adiante.
Portanto, diante do entendimento esposado pelos responsáveis, configurou-se a prescrição apenas quanto à competência sancionatória deste Tribunal, não se aplicando em relação ao ressarcimento dos danos ao erário, na visão desta Corte de Contas.

Desse modo, os argumentos de defesa ora analisados devem ser integralmente rejeitados.
Argumento 6:
Acerca do tópico "V. Das questões de mérito" (peça 97, p. 10-17) , a defesa repete o argumento de decurso de 8 anos sem andamento processual (em verdade, 7 anos e 10 meses) , bem como violação do art. 54 da Lei 9.784/1999 - de prazo máximo de 5 anos para complementar documentação.
Afirma, ainda, que seu direito à ampla defesa restou cerceado porque, por diversas razões, não possui acesso aos acervos do Município envolvido, e, ainda, porque a emissão do parecer técnico de análise da prestação de contas pelo MTur não lhe franqueou os instrumentos para tal exercício.
Cita e transcreve entendimento acerca de segurança jurídica em que o MPF, no recebimento do Acórdão 1663/2021-TCU-Segunda Câmara, reconheceu, no Arquivamento do PP 1.13.000.000829/2021-31, a afronta a tal princípio no âmbito do MTur.
Menciona a Portaria MTur 171/2008 para sustentar que o convênio alcançou o objetivos de incentivo ao turismo e cumpriu todas as formalidades legais, e que, considerando a aprovação parcial da execução física, as limitações dos analistas de projetos e que não houve dano ao erário, constitui-se excesso de formalismo exigir além do que já foi apresentado.
Por fim, alude a um suposto descumprimento do art. 5º inciso I, da IN-TCU 71/2012, de necessária comprovação da ocorrência do dano, pois, em sua visão, não houve desvio de finalidade ou ilegalidade grave que gerasse prejuízos ao erário, ou malversação de recursos públicos ou desatendimento aos objetivos pactuados.
Análise 6 (rejeição) :
Acerca da insistência no argumento de decurso de 8 anos sem andamento processual (em verdade, 7 anos e 10 meses) e eventual violação do prazo quinquenal do art. 54 da Lei 9.784/1999, tem-se que desde a notificação da entidade, em 21/1/2019 (peças 44 e 46) cobrando a complementação da prestação de contas, a Amazonastur já sabia da sua situação de mora em relação ao presente convênio e também acerca da necessidade de prestar contas dos recursos que lhe foram confiados. Não poderia a entidade, nesta oportunidade, beneficiar-se de sua própria atuação omissiva e negligente.
Ressalte-se que a situação em exame se distingue substancialmente daquelas em que o TCU vem considerando iliquidáveis as contas, visto que o entendimento desta Corte é o de que fica prejudicado o exercício da ampla defesa e do contraditório, mormente naqueles casos em que os responsáveis somente vêm a ser comunicados de eventuais falhas na prestação de contas muitos anos após o fato gerador, sem que antes da instauração da TCE tenham eles sido comunicados sobre essas ocorrências, por culpa do órgão/ente repassador.
Nesse contexto, a jurisprudência desta Corte é de que somente o longo decurso de tempo entre a data da transferência dos recursos e a instauração da tomada de contas especial não é suficiente para o trancamento das contas, a qual só ocorrerá após a verificação de que o lapso temporal tenha prejudicado efetivamente o exercício, pelo responsável, do direito à ampla defesa e ao contraditório (Acórdão 2717/2009-TCU-Primeira Câmara, 3.527/2006-TCU-2ª Câmara, 1.131/2008-TCU-1ª Câmara, 2.364/2007-TCU-2ª Câmara, 1.231/2007-TCU-2ª Câmara, 3.013/2007-TCU-2ª Câmara, 3.845/2009-TCU-1ª Câmara, 2.660/2007-TCU-2ª Câmara, 1.430/2008-TCU-2ª Câmara, 3.006/2010-TCU-2ª Câmara e 1.684/2007-TCU-1ª Câmara) .
Quanto a afirmar que seu direito à ampla defesa restou cerceado porque, por diversas razões, não possui acesso aos acervos do Município envolvido, tal questão se insere na seara do Judiciário, onde a entidade deve, se entender oportuno, buscar o exercício desse direito. Ademais, o Convenente não foi o Município, e sim a Amazonastur, vide Termo de Convênio (peça 5) . Dessa forma, toda documentação comprobatória deveria estar com a empresa, e não com a Prefeitura onde o evento foi realizado.
Quanto a emissão do parecer técnico de análise da prestação de contas pelo MTur não ter lhe franqueado os instrumentos para o exercício da ampla defesa, não restou identificado, na fase interna da TCE, qualquer ofensa ao mencionado princípio. Ademais, é na fase externa que os princípios da ampla defesa e do contraditório podem ser plenamente exercitados, sendo a jurisprudência desta corte (Acórdão 3124/2010-TCU-Segunda Câmara, 806/2008-TCU-2ª Câmara, 1.131/2008-TCU-1ª Câmara, 2.815/2009-TCU-2ª Câmara, 1.231/2007-TCU-2ª Câmara, 1.214/2008-TCU-1ª Câmara, 1.115/2009-TCU-2ª Câmara e 1.430/2008-TCU-2ª Câmara) no seguinte sentido:
A falta de notificação ou citação na fase interna da TCE não invalida os atos processuais adotados pelo Tribunal de Contas da União, pois somente na fase externa da TCE, a qual ocorre no âmbito do TCU, se torna obrigatória a observação dos princípios da ampla defesa e do contraditório.
Quanto ao entendimento acerca de segurança jurídica do MPF quanto ao recebimento do Acórdão 1663/2021-TCU-Segunda Câmara e Arquivamento do PP 1.13.000.000829/2021-31, tal posição não obriga esta Corte a ter a mesma interpretação que aquele Parquet. Destaca-se que o escopo de investigação do MPF é distinto deste Tribunal, até porque aquela instituição não exerce o controle externo. Desse modo, naquele órgão se objetiva dar continuidade ou não ao decisum desta Corte de Contas, mas com foco distinto, mormente apurações criminais.
Quanto a afirmações genéricas de que "o convênio alcançou os objetivos de incentivo ao turismo", "cumpriu todas as formalidades legais", e que, considerando determinadas circunstâncias (aprovação parcial da execução física, limitações dos analistas de projetos e inexistência de dano) , haveria excesso de formalismo, elas não se revestem do caráter probatório necessário para reverter o entendimento técnico firmado nos posicionamentos do MTur na fase interna da TCE.
Sobre o suposto descumprimento do art. 5º inciso I, da IN-TCU 71/2012, de que não teria havido a comprovação da ocorrência do dano, considerando que "não houve desvio de finalidade ou ilegalidade grave que gerasse prejuízos ao erário" nem "malversação de recursos públicos ou desatendimento aos objetivos pactuados", reproduz-se, a seguir, trecho da instrução técnica precedente que contraria sobejamente essas afirmações a saber (peça 67, p. 4-5) .
27.1.1.2. A execução física não foi parcialmente comprovada devido a:
a) não apresentação de imagens (fotografias ou filmagens) , em plano aberto, do item "Locação de Camarote" previsto no plano de trabalho, que permitissem identificar o nome do evento nem logomarca do MTur, conforme Parecer de Execução Física ("Análise Técnica da Prestação de Contas s/nº , peça 34, subitem 2.2.2) ; a ausência dessas imagens impede comprovar a execução do item prevista no plano de trabalho, no valor de R$ 44.800,00, de modo que a execução física parcial do item não está provada;
b) não apresentação de lista de convidados contendo os nomes completos, condição de participante no evento, RG, CPF e endereço residencial completo dos operadores, jornalistas e convidados especiais que assistiram ao evento; o valor total pago pelo item "Hospedagem dos operadores, jornalistas e convidados especiais em sistema all inclusive" foi de R$ 96.000,00, de acordo com o Parecer de Execução Física ("Análise Técnica da Prestação de Contas s/nº , peça 34, subitem 2.2.3) , de modo que a execução física do item previsto no plano de trabalho não está provada.
27.1.1.3. Faz-se mister relatar que o convênio em referência estabelecia de forma específica na Cláusula Décima Segunda, Parágrafo Segundo, alínea "e" a necessidade comprovação, por meio de fotografia, jornal, vídeo, cd's, dvd's, entre outros, de cada meta/etapa especificado no Plano de Trabalho aprovado (peça 5, p. 14) .
27.1.1.4. Desse modo, deve ser realizada a citação dos responsáveis. O valor da citação tem por base o montante destinado ao pagamento dos itens descritos nas alíneas "a" e "b" retro, que totalizam R$ 140.800,00, o qual, aplicada a proporcionalidade da parcela federal devida (90,0%) , resultando em um valor de débito igual a R$ 126.720,00, em razão de não se ter comprovado a execução física dos itens discriminados, abatidos valores eventualmente restituídos aos cofres públicos a título de devolução de recursos. A data de origem deve ser a do crédito na conta específica do convênio, ou seja, 30/9/2009 - e não 25/9/2009, como constou nos pareceres do MTur.
Desse modo, os argumentos apresentados merecem ser rejeitados.
Argumento 7:
Verifica-se que no tópico "VI. Dos Pedidos" (peça 97, p. 16-17) , que a alínea "a", de prescrição da pretensão punitiva e ressarcitória", e a alínea "b", de prescrição intercorrente, com consequente arquivamento do feito, bem como a alínea "c", de julgamento pela regularidade das contas ante os documentos já apresentados desde a fase interna da TCE (assim como no julgamento do Acórdão 11684/2021-TCU-Segunda Câmara) , restaram afastados, ante as análises proferidas retro.
Contudo, a alínea "d" veicula um pedido-argumento, que é o de acolher as alegações de defesa ora apresentadas para afastar a responsabilidade solidária da Amazonastur.
Análise 7 (rejeição) :
A Amazonastur, pessoa jurídica de direito privado, foi arrolada como responsável solidária tendo em vista que a pessoa jurídica de direito privado destinatária de transferências voluntárias de recursos federais feitas com vistas à consecução de uma finalidade pública responde solidariamente com seus administradores pelos danos causados ao erário na aplicação desses recursos.
Sobre esse assunto, os artigos 4º e 5º da Lei 8.443/1992 estabelecem que o TCU tem jurisdição própria e privativa, sobre as pessoas e matérias sujeitas à sua competência, abrangendo todos os responsáveis pela aplicação de quaisquer recursos repassados pela União.
Depreende-se que o TCU tem competência para a fiscalização não só dos administradores públicos, mas também de qualquer um, pessoa física ou jurídica, de direito público ou privado, que utilizar recursos públicos.
Já o §2° do art. 16 da mesma lei determina que deve o Tribunal, ao julgar irregulares as contas, fixar a responsabilidade solidária do agente público que praticou o ato irregular, e do terceiro que, como contratante ou parte interessada na prática do mesmo ato, de qualquer modo haja concorrido para o cometimento do dano apurado.
Nesse sentido, a jurisprudência consolidada desta Corte é de o TCU, quando do julgamento pela irregularidade das contas de determinado responsável, pode fixar, quanto ao débito apurado, a responsabilidade solidária de agente privado que haja concorrido para o dano, podendo ainda condená-lo ao pagamento da multa prevista no art. 57 da Lei 8.443/1992 (Acórdão 555/2008-TCU-Primeira Câmara, 779/2008-TCU-2ª Câmara, 1.177/2007-TCU-1ª Câmara, 1.430/2008-TCU-1ª Câmara, 2.011/2007- TCU-Plenário, 2.658/2007-TCU-1ª Câmara e 2.079/2007-TCU-2ª Câmara) .
Esclarece-se, ainda, que a responsabilização da Amazonastur se encontra amparada na aplicação Súmula TCU 286, qual seja:
A pessoa jurídica de direito privado destinatária de transferências voluntárias de recursos federais feitas com vistas à consecução de uma finalidade pública responde solidariamente com seus administradores pelos danos causados ao erário na aplicação desses recursos.
Assim, não se vislumbra possível excluir a responsabilidade solidária da convenente, uma vez que a ela cabe comprovar a boa e regular aplicação dos recursos públicos. Corroborando esta afirmação, segue trecho do Acórdão 7612/2015-TCU-Primeira Câmara-Rel. Walton A. Rodrigues, in verbis:
ENUNCIADO
Ao celebrar convênio com o poder público federal, a entidade privada convenente assume o papel de gestora pública e, com isso, tem a obrigação de comprovar a boa e regular aplicação dos recursos públicos que lhe foram confiados.
Quanto à citação de que o Acórdão 11684/2021-TCU-Segunda Câmara levaria ao julgamento pela regularidade das presentes contas, esclarece-se que não há coincidência entre os casos, uma vez que tal decisum acolheu a proposta da unidade técnica considerando iliquidáveis as contas de uma entidade empresarial que havia encerrado suas atividades, in verbis:
 (...) 	Também nestes autos, a empresa responsável pelas apresentações restou extinta, conforme levantamento realizado pelo Parquet especializado junto à Junta Comercial do Estado de Santa Catarina (peça 75) , razão pela qual, aliás, acompanho a proposta de considerar iliquidáveis as contas da sociedade empresária.
Dessa forma, ante as informações contidas nos autos, deve o TCU condenar de forma solidária a entidade convenente e sua ex-Presidente, devendo o argumento ser rejeitado, e o pedido, não acatado.
i.2. Alegações de defesa da Responsável [2]
A Responsável [2] Sra. Oreni Campelo Braga da Silva, ex-Presidente da entidade no período 26/5/2003 a 21/12/2017, apresentou suas alegações de defesa à peça 98, as quais passam a ser analisadas.
Após parágrafo introdutório, segue o item "Da Tempestividade" (peça 98, p. 1, parágrafo "1") , em que se esclarece que a defesa foi apresentada dentro do prazo prorrogado (peça 81) , até 31/12/2021. Considerando que a defesa foi apresentada em 3/1/2022, e o prazo-limite era 31/12/2021, entende-se razoável, do ponto de vista da verdade material e pelo fato de não se vislumbrar prejuízo ao exame, que a peça 98 e seus anexos (peças 99 a 110) sejam admitidos, ante o poder discricionário desta Corte.
Verifica-se que no tópico "Dos Pedidos" (peça 98, p. 12-13) , que a alínea "a", de prescrição da pretensão punitiva e ressarcitória", e a alínea "b", de prescrição intercorrente, com consequente arquivamento do feito, bem como a alínea "c", de julgamento pela regularidade das contas ante os documentos já apresentados desde a fase interna da TCE e anexados nesta oportunidade (assim como no julgamento do Acórdão 11684/2021-TCU-Segunda Câmara) , serão contemplados nas respostas das análises proferidas a seguir.
Elabora-se, a seguir, quadro da documentação anexa às alegações apresentada pela Responsável [2], com base, ainda, no Rol de Anexos ao final de sua defesa (peça 98, p. 13-14) , para facilitar e guiar o exame, a saber:
	Anexo
	Discriminação
	Localização nos autos (peça) 

	II
	Acervo fotográfico-encarte genérico de fotos sobre Festival Folclórico de Parintins, extraído do site "viagemeturismo.abril.com.br" em 23/12/2021
	99

	III
	Relação completa da lista de convidados confirmados no festival de Parintins 2009
	100

	IV
	Declaração de convite a autoridades institucionais (PR e BID) , da advogada Nafice Bácry Valoz, Ex-Secretária de Relações Institucionais do Governo do Estado do
Amazonas à época de 29/11/2021
	101

	V
	Declaração de reconhecimento de parceria com a Amazonastur, do Prefeito de Parintins/AM, de 26/11/2021
	102

	VI
	Declaração da empresa Tucunaré Turismo, de que se sagrou vencedora da Proposta Eletrônica 002/2008-CGL, comercialização de ingressos do (...) 44º FFP/AM, sem data.
	103

	VII
	Relatório de Atividades - Press Tip Parintins, produzido pela FSB Comunicações, do 44º FFP/AM, com fotos
	104

	VIII
	Diário Oficial do Estado do Amazonas, com publicação de despacho de homologação das Associações Folclóricas Boi-Bumbá (Caprichoso e Garantido) de Extrato da publicação do Contrato de Exclusividade da empresa fornecedora de ingressos, incluindo camarotes, no Diário Oficial do Estado do Amazonas, de 18/3/2008
	105

	IX
	Extrato da publicação no Diário Oficial do Estado do Amazonas da Declaração de Inexigibilidade de Contratação da empresa fornecedora de ingressos, incluindo camarotes e da contratação da Hospedagem em Parintins 2009, de 25/6/2009
	106

	X
	Conteúdo diverso (listas de convidados, trocas de mensagens internas da Amazonastur, Relatório FSB Comunicações, declarações e fotos do evento) 
	107

	XI
	Notícias jornalísticas de sites sobre o evento
	108 e 109

	XII
	PP 1.13.000.000829/2021-31, do MPF, com arquivamento, relativamente ao envio do Acórdão 1663/2021-TCU-Segunda Câmara (TC Processo 006.091/2016-4) à PR/AM, que julgou irregulares as contas no Convênio 255/2006 (Siafi 564417) , no valor de R$ 2 milhões.
	110

Argumento 8:
Acerca do tópico "Síntese dos Fatos" (peça 98, p. 2-3, parágrafos "2" a "7") , que, em geral, é expositivo e não comporta exame, tem-se a menção argumentativa de que a Responsável só foi citada 12 anos após os fatos ocorridos, bem como transcrição de excerto da CGU reconhecendo morosidade nos procedimentos adotados (parágrafos "3" a "5") .
Análise 8 (rejeição) :
Há que se esclarecer que questionamentos idênticos foram enfrentados relativamente ao Responsável [1], no Argumento 3 da presente instrução. Assim, por economia processual e desnecessidade de repetição dos mesmos exames, faz-se referência para se adotar integralmente as razões apresentadas na Análise 3 desta instrução, de modo a rejeitar os argumentos aqui replicados pela Responsável [2].
Argumento 9:
Acerca do tópico "Questões Prejudiciais de Mérito", alínea "a) Da prescrição da pretensão punitiva" (peça 98, p. 3-6, parágrafos "8" a "19") , a defesa argumenta, em resumo, que tal questão é, pelo STF, regulada pela Lei 9.873/1999, art. 1º, de prescrição quinquenal, e que o TCU desafia aquela autoridade ao insistir na prescrição decenal fixada pelo Acórdão 1441/2016-TCU-Plenário, e que tal prescrição já teria operado, seja qual for o parâmetro aferido.
Análise 9 (prejudicado) : 
Há que se esclarecer que questionamentos idênticos foram enfrentados relativamente ao Responsável [1], no Argumento 4 da presente instrução. Assim, por economia processual e desnecessidade de repetição dos mesmos exames, faz-se referência para se adotar integralmente as razões apresentadas na Análise 4 desta instrução, de modo a tomar como prejudicado o argumento aqui replicado pela Responsável [2].
Argumento 10:
Ainda acerca do tópico "Questões Prejudiciais de Mérito", alínea "b) Da prescrição da pretensão ressarcitória" (peça 98, p. 6-8, parágrafos "20" a "26") , a defesa argumenta tese do STF (Tema 897) sobre imprescritibilidade de ações de ressarcimento e prática de ato doloso da Lei de Improbidade.
Menciona, ainda, Repercussão Geral e o Tema 899 do STF para concluir o entendimento daquela Corte pela prescrição quinquenal, pela qual, aplicadas as datas apontadas pela defesa, restaria, no caso em tela, "inequívoca a ocorrência da efetiva prescrição da pretensão de ressarcimento".
Análise 10 (rejeição) :
Há que se esclarecer que questionamentos idênticos foram enfrentados relativamente ao Responsável [1], no Argumento 5 da presente instrução. Assim, por economia processual e desnecessidade de repetição dos mesmos exames, faz-se referência para se adotar integralmente as razões apresentadas na Análise 5 desta instrução, de modo a também rejeitar os argumentos aqui replicados pela Responsável [2].
Argumento 11:
Acerca do tópico "Das Questões de Mérito" (peça 98, p. 8) , a defesa faz menção à irregularidade 1, de não comprovação parcial da execução física e suas respectivas alíneas "a" e "b", que versam, respectivamente, sobre não apresentação de imagens comprobatórias da locação de camarote (valor de R$ 44.800,00) e não apresentação de lista de convidados (valor de R$ 96.000,00, parágrafo "28" da defesa) .
Para a alínea "a", o parágrafo "27" da defesa menciona o Anexo II referenciado no quadro retro, que conteria acervo fotográfico a permitir identificar o nome do evento e logomarca do MTur. Para a alínea "b", o parágrafo "29" da defesa aduz aos Anexos III e a XI como saneadores da questão.
No parágrafo "30", a defesa alude a um suposto "débito" de R$ 100,99, datado de 29/1/2010, apresentando um DARF de recolhimento do valor como prova de saneamento.
Análise 11 (rejeição) :
Acerca da aludida prova fotográfica a que alude o Anexo II mencionado no parágrafo 27 da defesa, a instrução técnica precedente, ao elencar as evidências que deram suporte à irregularidade de não comprovação parcial da execução física do convênio, fez alusão à não apresentação de imagens (fotografias ou filmagens) , em plano aberto, do item "Locação de Camarote" previsto no plano de trabalho, que permitissem identificar o nome do evento nem logomarca do MTur, conforme Parecer de Execução Física ("Análise Técnica da Prestação de Contas s/nº , peça 34, subitem 2.2.2) 
Compulsando a peça 99 (Anexo II) , observam-se os seguintes aspectos desse encarte fotográfico extraído do site https://viagemeturismo.abril.com.br/atracao/festival-folclorico/, em 23/12/2021:
	Foto
	Localização nos autos (peça 99, página) 
	Discriminação

	1/20
	2
	Festival Folclórico de Parintins sempre acontece na última semana de junho

	2/20
	3
	A festa ocorre na cidade de Parintins, localizada a uma hora de avião a partir de Manaus (AM) 

	3/20
	4
	A festa popular é a maior do estado Amazonas; são três dias de desfiles que mostram toda a riqueza folclórica da Amazônia

	4/20
	5
	Durante o Festival de Parintins, as ruas ficam enfeitadas e as casas e os muros são pintados com as cores de Caprichoso e Garantido

	5/20
	6
	Desfile do Caprichoso no 44º Festival Folclórico de Parintins, em 2009

	6/20
	7
	A primeira edição do Festival Folclórico ocorreu em 1965, mas ainda não havia os bois Caprichoso e Garantido

	7/20
	8
	Em 1967, começou a competição entre os bois Garantido e Caprichoso - que foi acirrando-se cada vez mais e ganhando proporções carnavalescas, como na foto

	8/20
	9
	Nas Primeiras edições do Festival, o boi bumbá vencedor era o mais aplaudido. Hoje, os requisitos para definir o Campeão do ano são mais técnicos.

	9/20
	10
	Para consagrar-se campeão, o boi bumbá deve ser o melhor pontuado nos seguintes quesitos: apresentador; levantador de toadas; batucada; ritual; porta-estandarte; amo do boi; sinhazinha da fazenda; rainha do folclore; cunhã poranga; boi bumbá (evolução) ; toada (letra e música) ; pajé; tribos indígenas; tuxauas; figuras típicas regionais; alegorias; lenda amazônica; vaqueirada; galera; coreografia e organização do conjunto folclórico

	10/20
	11
	O desfile dos bois bumbás mostra figuras típicas regionais e personagens de lendas da Floresta Amazônica

Verifica-se que o encarte é um folder propagandístico do Festival enquanto atração folclórica, apresentando fotos genéricas que remontam, inclusive, aos primórdios dos primeiros desfiles, como na foto 6/20, de 1965. Em outra passagem, é apresentada a foto 7/20, da primeira competição entre as associações, de 1967. 
Em verdade, a única foto referenciada a 2009, ano de realização contemplado no termo de convênio, é a foto 5/20, que não traz qualquer elemento identificador. Afora o fato de que todas as fotos estão com a nitidez parcialmente comprometida, é evidente se tratar de uma montagem genérica de diversas ocasiões do festival, eis que as legendas discriminatórias delineiam exatamente essa característica para retratar os diversos eventos abrangidos.
Dessa forma, não se observa datas específicas, plano aberto com nitidez, logomarca do MTur e até mesmo o nome do evento. Verifica-se, pelo contrário, em uma ou outra foto, patrocinadores privados, mas nenhuma referência à parceria pública.
Portanto, o acervo fotográfico contido no Anexo II (peça 99) não serve como elemento de prova para evidenciar a realização do evento, devendo ser integralmente rejeitado.
Com relação à questão da alínea "b" (vide peça 67, p. 4-5) que dá suporte à Irregularidade 1, ali constou da instrução precedente que deveria ser comprovado, para completo saneamento da questão, o seguinte rol de informações relativo à lista completa de todos os que assistiram ao evento (operadores, jornalistas e convidados especiais) , contendo:
 nomes completos
 condição de participante no evento
 Identidade (RG) :
 CPF
 endereço residencial completo;
 valor total pago pelo item "Hospedagem" (sistema all inclusive") 
Para suprir esta alínea "b", o parágrafo "29" da defesa fez menção aos Anexos III e a XI como saneadores da questão.
Desse modo, faz-se a análise de cada um dos anexos (exceto o Anexo I, que é mera procuração, e o Anexo II, que já foi analisado retro) visando a verificar se saneiam a questão. 
Quanto ao Anexo III (peça 100) , esta seria a peça-chave com possibilidade maior de sanear essa parte da irregularidade. Observa-se, dos autos, que havia sido apresentada uma lista preliminar com 44 convidados, lista essa mencionada, inclusive, no Parecer de Execução Física ("Análise Técnica da Prestação de Contas s/nº , peça 34, subitem 2.2.3) . Tal "Lista de Convidados" consta da peça 29, p. 2. Em que pese o Anexo ora apresentado conter a maior parte das informações requeridas (porém, ainda não constou, por exemplo, valores de hospedagem) , há que se cotejar os nomes antes apresentados com os que agora se trazem aos autos. Para facilitar a comparação, far-se-á quadro em ordem alfabética:
	Nº
	Nome à Peça 29, p. 2
	Nome à peça 100 (Anexo III) 

	1
	Abraham Jaime Peczenik
		Alex Benacon 

	2
	Alberto Kleiman
	Alexander Bartl 

	3
	Alexander Wischnewsky
	Alexandre Padilha 

	4
	Alexandre Rocha S. Padilha
	Ana Carolina M. Kuwabara  

	5
	Américo Risotto
	Antônio O. Salani 

	6
	Armênios Patterson
	Auxiliadora Tupinambá 

	7
	Aurélio Michiles
		Borja Sánchez Trillo 

	8
	Carla Maria Albuquerque
	Calvin Yong 

	9
	Cesa Yu
		Carlos A. Dos Santos 

	10
	Christian Michel
	César Augusto Bandeira 

	11
	Cláudio Edinger
	Daniel Firmino

	12
	Cláudio Maia
	Daniel Tanaki

	13
	Cláudio Valentinette
	Eline Maria G V Rocha

	14
	Daniel Firmino
	Frederico Valoz

	15
	Daniel Takaki
		Giuseppe Ceccato

	16
	Edilberto Mendes
		Hamilton C P Bandeira

	17
	Edna Aparecida Cassimiro
	José Luiz Lupo

	18
	Eduardo Pinto Lopes
	José Maria O. Silva

	19
	Fátima Pereira
	Julio Miyazaki

	20
	Gabriel M. Sanchez
		Marcele Simone A Bandeira

	21
	German Moyano
	Márcia Ferreira Dos Santos Teixeira

	22
	Henri Widler
	Maria José F. Blanco

	23
	Horácio Neves
	Masayuki Fukasawa

	24
	Ivone Horn
		Maurício Aucar Seffair

	25
	Janaina Coelho
		Nafice Bacry Valoz

	26
	Jay Colton
	Natália Araújo Tupinambá

	27
	Jimenne Marcião Britto
		Nélson Luiz G. V Rocha

	28
	José Carlos Anjos
	Nickolas Cabral

	29
	José Guilhermo
	Nuno Cunha

	30
	José Mauro Cassimiro
		Oreni Campêlo B. Silva

	31
	Liliana Cunha
		Orsine Oliveira Júnior

	32
	Marcos Almeida
	Pamela Bloom

	33
	Mariana De Carvalho Soares
	Paul Sullivan

	34
	Markus D. Schneider
		Paulo T. Okamotto

	35
	Masayuky Fukasawa
		Rafael Fontana

	36
	Miguel Cantalapiedra
		Regis Comoreto

	37
	Olaf Alp
		Reno Mannarino

	38
	Paulo Roberto Miranda
		Richard Rasmussen

	39
	Rainer Heubeck
	Rosa Masgrau T Taylor 

	40
	Rick Stephan
	Ross Douglas Borden

	41
	Rick Stephan  (*) 
	Roy Taylor

	42
	Roberto A. Dutra
		Rozana Zakabi

	43
	Vera Joppert
		Sabrina Da Silva Martins

	44
	Yeda Oliveira
		Sandra Nobre

	45
	---
		Sarah Albreccht 

 (*) Consta em dobro na lista oficial
Verifica-se, da lista comparada, que apenas 4 nomes (em destaque no quadro retro) coincidem com os que foram antes apresentados. Não há qualquer menção ou documento que justifique tal alteração, como também não há qualquer manifestação prévia ou aquiescência do MTur quanto à alteração desses beneficiados. Nesse sentido, em se tratando de informações que já estão em mora há mais de uma década, não há como acatar uma lista nova que simplesmente inaugura novos nomes de contemplados. Nesse sentido, a nova lista não se presta a sanear a pendência verificada. 
Não obstante, ainda que adotasse tal lista deste Anexo III como oficial, verifica-se que mesmo assim ainda conteria diversos nomes com lacunas de dados, como documentos, endereços ou telefones. Ademais, a própria lista traz, em seu título, observação que desperta atenção, haja vista não haver justificativa para tal apontamento ou explicação sobre o impacto nos custos, a saber (com destaque) :
SÃO 45 PAX'S, PORÉM O CAMAROTE SÓ ACOMODOU 30 PAX´S POR NOITE. ALGUNS SÓ PERMANECERAM 1 NOITE NO FESTIVAL. PORTANTO QUASE QUE A TOTALIDADE DOS CONIDADOS PERMANECERAM AS 03 NOITES NO FESTIVAL E HOSPEDADOS NO HOTEL OFERECIDO PELA AMAZONASTUR 
Quanto ao Anexo IV (peça 101) , a declaração de convite a autoridades institucionais da Presidência da República e representante do Banco Interamericano de Desenvolvimento, assinado pela advogada Nafice Bácry Valoz, ex-Secretária de Relações Institucionais do Governo do Estado do Amazonas à época, é extemporânea ao evento, datada de 29/11/2021; ademais, o quesito exige diversas informações que a declaração, isoladamente, não traz (RG, CPF, endereço completo, valor pago em hospedagem) . Desse modo, não se presta a comprovar o que é exigido.
Quanto ao Anexo V (peça 102) , contrariamente ao que a defesa sugere, ele não se presta a comprovar a realização do evento, mas se trata de uma declaração de reconhecimento de parceria com a Amazonastur, do Prefeito de Parintins/AM, de 26/11/2021. Não obstante, é extemporânea e imprecisa, apenas menciona que a empresa estadual teria hospedado os convidados em hotéis da cidade e os acomodado em camarote, não menciona quem seriam os convidados e demais informações demandadas, não traz nexo com o que é exigido para sanear a pendência. 
Quanto ao Anexo VI (peça 103) , constitui-se em declaração da empresa que teria fornecido os camarotes, que sequer possui data e se limita a afirmar que era a responsável pela exclusividade e comercialização destes, nada esclarecendo sobre os quesitos demandados.
Quanto ao Anexo VII (peça 104) , é o Relatório de Atividades - Press Tip Parintins, produzido pela FSB Comunicações, do 44º FFP/AM, que, embora faça um relato do receptivo dos convidados, não destrincha os quesitos necessários para saneamento da irregularidade. Quanto às fotos nele presentes, sequer diz respeito a comprovar a realização do evento.
Quanto ao Anexo VIII (peça 105) , apenas comprova a exclusividade de empresa para a venda dos camarotes, questão não posta na irregularidade.
Quanto ao Anexo IX (peça 106) , da mesma forma que o anterior, constitui-se em declaração de inexigibilidade na contratação de empresa fornecedora de ingressos (camarote) e da contratação da hospedagem no Festival, não alcançando as ressalvas apresentadas.
Quanto ao Anexo X (peça 107) , elenca diversos papéis que não necessariamente poderiam se definir como evidência documental; entretanto, ainda com alguma boa vontade excessiva que se possa ter para os examinar, verifica-se que alguns guardam listas de supostos convidados, entre jornalistas e outros, mas sem muitas informações que demonstrem inequivocamente terem sido essas as pessoas a comparecem ao evento. Algumas possuem telefone, e-mail, e, quando muito, o cargo/empresa a que pertencem, mas os mapas de confirmado/não confirmado, ou mesmo o título de "lista de convidados Yeda" transformam a apresentação em prova precaríssima para a finalidade pretendida. Ademais, a anexação de troca de mensagens internas da Amazonastur só expõe que a desorganização (a despeito das dificuldades que certamente um evento regional impõe) imperou a tal ponto de comprometer a prestação de contas. Da aludida peça, só é necessário se analisar até a página 8, eis que da página 9 até a 44 são repetições de outros anexos que já estão sendo analisados separadamente no presente exame.
Quanto ao Anexo XI (peças 108 e 109) , as notícias veiculadas até poderiam servir de comprovação complementar, acaso as informações faltantes se subsumissem a meras falhas formais; entretanto, as lacunas observadas são objetivas, faltam detalhes dos convidados dos gastos que com eles se realizou que comprometem a comprovação do nexo de causalidade entre recursos recebidos e despesas efetuadas.
Quanto ao Anexo XII (peça 110) , já se comentou acerca do juízo peculiar que o MPF empresta a decisões do TCU, haja vista que, naquela esfera de atuação, o viés criminal lança as informações fornecidas ao jugo de critérios jurídicos distintos e fora da alçada desta Corte, como, por exemplo, a questão da improbidade administrativa. Nesse sentido, não se presta a resvalar, de volta a esta Corte, como prova de lisura dos gastos.
Acerca do aludido "débito" de R$ 100,99, a defesa baralhou a natureza contábil da quantia, visto que em momento algum, seja na instrução técnica precedente (peça 67) , seja nos ofícios citatórios (peças 74 a 76) , fez-se menção ao termo "débito" se referindo à quantia mencionada, e sim "crédito", como abatimento da dívida contabilizado ante o comprovante de devolução que já constava dos autos (peça 17, p. 1) .
Argumento 12:
Acerca do tópico "Do princípio da segurança jurídica e da confiança" (peça 98, p. 10-11, parágrafos "31" a "34") , alega que o gestor público deve se valer de práticas passadas e precedentes da Administração Pública, e que a CRFB, art. 5º, XXXVI, consagrou pilares que lhes são correlatos, e mencionou novamente entendimento esposado pelo MPF ao receber o Acórdão 1663/2021-TCU-Segunda Câmara, entendendo operar ali ofensa à segurança jurídica.
Análise 12 (rejeição) :
Mais uma vez, há que se afastar a tentativa de carrear ao processo e controle externo entendimentos de outra seara e matiz, como os do MPF, que lança olhares diferenciados para questões afetas aos mesmos objetos de prestação de contas. 
Como já se explicitou, a persecução criminal e a improbidade administrativa se diferem do trato administrativo que se impõe na apuração das condutas do gestor público. 
Essa forma, não se identificou qualquer elemento contrário à segurança jurídica nos autos, inclusive com respeito ao pleno exercício da ampla defesa e do contraditório. 
Nesse sentido, há que se rejeitar o argumento.
Argumento 13:
Acerca do tópico "b.2) Da ausência de dano ao erário" (peça 98, p. 11, parágrafos "35" a "37") , a defesa argumentou que não houve dano ao erário, entendendo que não houve malversação de recursos públicos ou desatendimento aos objetivos pactuados, e que não se verificou a existência de elementos fáticos e jurídicos suficientes para caracterizar dano ao erário.
Análise 13 (rejeição) :
Ao contrário do que expôs a defesa, o dano ao erário restou presumido pela não apresentação dos documentos exigidos. Frisa-se que o ônus de comprovar a regularidade da integral aplicação dos recursos públicos ao objeto do ajuste com a União compete ao gestor, tarefa da qual deve se desincumbir mediante a apresentação de documentação idônea, que demonstre, de forma cabal, os gastos efetuados e o nexo de causalidade entre as despesas realizadas e a verba federal recebida.
				Assim, rejeita-se as alegações de defesa apresentadas, uma vez que não foram trazidos aos autos imagens (fotografias ou filmagens) ou outros documentos que provassem a execução dos itens previstos no plano de trabalho e pagos com recursos do convênio.
 Do desfecho
Após o exame proferido retro acerca dos argumentos de defesa, cabe frisar que incide sobre os responsáveis o ônus da prova quanto à regular aplicação dos recursos que lhes foram confiados para a consecução do objeto pactuado, o que decorre de expressa disposição contida no parágrafo único do art. 70 da Constituição Federal, bem assim do disposto no art. 93 do Decreto-Lei 200/1967, c/c o art. 66 do Decreto 93.872/1986 (Acórdão 317/2010-TCU-Plenário, 5.964/2009-TCU-2ª Câmara, 153/2007-TCU-Plenário, 1.293/2008-TCU-2ª Câmara e 132/2006-TCU-1ª.
Assim, as alegações de defesa apresentadas pelos responsáveis devem ser integralmente rejeitadas.
Logo, impõe-se o julgamento pela irregularidade das presentes contas, com imputação do débito, sem cominação da multa prevista no art. 57 da Lei 8.443/1992 por conta da prescrição da pretensão punitiva (vide item a seguir) .
Verifica-se que foi dada oportunidade de defesa aos agentes responsabilizados na fase interna, em obediência aos princípios constitucionais que asseguram o direito ao contraditório e à ampla defesa (art. 5º, inciso LV, da Constituição Federal) , conforme detalhado no item "Análise dos Pressupostos de Procedibilidade da IN/TCU 71/2012", subitem "	Prejuízo ao Contraditório e Ampla Defesa".
	Entretanto, os responsáveis não apresentaram justificativas suficientes para elidir as irregularidades e não recolheram o montante devido aos cofres do Tesouro Nacional, razão pela qual suas responsabilidades devem ser mantidas.
iii. Da prescrição da pretensão punitiva
	Vale ressaltar que a pretensão punitiva do TCU, conforme Acórdão 1441/2016-TCU-Plenário, Relator Min. Benjamin Zymler, que uniformizou a jurisprudência acerca dessa questão, subordina-se ao prazo geral de prescrição indicado no art. 205 do Código Civil, que é de dez anos, contado da data de ocorrência da irregularidade sancionada, nos termos do art. 189 do Código Civil, sendo este prazo interrompido pelo ato que ordenar a citação, a audiência ou a oitiva da responsável.
No caso em exame, ocorreu a prescrição, uma vez que a irregularidade sancionada ocorreu em 30/9/2009 e o ato de ordenação da citação ocorreu em 26/10/2021 (peça 69) .
CONCLUSÃO
	Em face da análise promovida no Exame Técnico retro, propõe-se rejeitar as alegações de defesa apresentadas pelos responsáveis [1] Empresa Estadual de Turismo-Amazonastur (CNPJ: 05.662.046/0001-90) , e [2] Sra. Oreni Campelo Braga da Silva (CPF: XXX.446.302-XX) , ex-Presidente (Gestão de 26/5/2003 a 21/12/2017) , uma vez que não foram suficientes para sanar as irregularidades a ela atribuídas e nem afastar o débito imputado.
Ademais, inexistem nos autos elementos que demonstrem a boa-fé dos responsáveis e/ou a ocorrência de outras excludentes de culpabilidade. Ressalta-se que a análise da boa-fé relativa a pessoa jurídica de direito privado é realizada considerando as condutas de seus administradores, uma vez que os atos destes obrigam a pessoa jurídica, desde que exercidos nos limites dos poderes definidos no ato constitutivo do ente, nos termos do art. 47 do Código Civil (Acórdão 1723/2016-TCU-Plenário, Ministro-Relator Raimundo Carrero) .
A matriz de responsabilização já consta dos autos à peça 66.
Desse modo, devem suas contas, desde logo, serem julgadas irregulares, nos termos do art. 202, § 6º, do Regimento Interno/TCU, procedendo-se à condenação dos responsáveis em débito.
PROPOSTA DE ENCAMINHAMENTO
Diante do exposto, submetemos os autos à consideração superior, propondo ao Tribunal:
a)  rejeitar as alegações de defesa apresentadas pelos responsáveis [1] Empresa Estadual de Turismo-Amazonastur (CNPJ: 05.662.046/0001-90) , e [2] Sra. Oreni Campelo Braga da Silva (CPF: XXX.446.302-XX) , ex-Presidente (Gestão de 26/5/2003 a 21/12/2017;
b)  julgar irregulares as contas da Empresa Estadual de Turismo-Amazonastur (CNPJ: 05.662.046/0001-90) e da Sra. Oreni Campelo Braga da Silva (CPF: XXX.446.302-XX) , ex-Presidente (Gestão de 26/5/2003 a 21/12/2017) , nos termos dos arts. 1º, inciso I, 16, inciso III, alínea "c", da Lei 8.443/1992, c/c os arts. 1º, inciso I, 209, inciso III, do Regimento Interno do TCU, condenando-os ao pagamento da quantia a seguir especificada, com fundamento no art. 19, caput, da Lei 8.443/1992 c/c art. 210 do Regimento Interno do TCU, com a fixação do prazo de 15 (quinze) dias, a contar da notificação, para que comprovem, perante o Tribunal (art. 23, inciso III, alínea "a", da LO/TCU c/c art. 214, inciso III, alínea "a", do RI/TCU) , o recolhimento da dívida aos cofres do Tesouro Nacional, atualizada monetariamente e acrescida dos juros de mora, calculados a partir da data discriminada até a data do recolhimento, na forma prevista na legislação em vigor, abatendo-se, na oportunidade, os valores eventualmente já ressarcidos:
	Data de ocorrência
	Valor histórico (R$) 
	Identificador da parcela

	30/9/2009
	126.720,00
	D1

	29/1/2010
	100,99
	C1

Valor atualizado do débito (com juros) em 10/4/2022: R$ 	328.819,34 (peça 114) 
c)  autorizar, desde logo, a cobrança judicial das dívidas, caso não atendida a notificação, na forma do disposto no art. 28, inciso II, da Lei 8.443/1992;
d)  autorizar também, desde logo, se requerido, com fundamento no art. 26, da Lei 8.443, de 1992, c/c o art. 217, §§ 1º e 2º do Regimento Interno do TCU, o parcelamento da dívida em até 36 parcelas, incidindo, sobre cada parcela, corrigida monetariamente, os correspondentes acréscimos legais, fixando-lhes o prazo de quinze dias, a contar do recebimento das notificações, para comprovar, perante o Tribunal, o recolhimento da primeira parcela, e de trinta dias, a contar da parcela anterior, para comprovar os recolhimentos das demais parcelas, devendo incidir, sobre cada valor mensal, atualizado monetariamente, os juros de mora devidos, no caso do débito, na forma prevista na legislação em vigor, alertando os responsáveis de que a falta de comprovação do recolhimento de qualquer parcela importará o vencimento antecipado do saldo devedor, nos termos do § 2º do art. 217 do Regimento Interno deste Tribunal;
e)  enviar cópia do Acórdão a ser prolatado à Procuradoria da República no Estado do Amazonas, nos termos do § 3º do art. 16 da Lei 8.443/1992, c/c o § 7º do art. 209 do RI/TCU, ara adoção das medidas cabíveis; informando-lhe que o inteiro teor da deliberação pode ser consultado no endereço http://www.tcu.gov.br/acordaos; 
f)  enviar cópia do Acórdão que vier a ser proferido ao Ministério do Turismo e aos responsáveis, para ciência, informando que a presente deliberação, acompanhada do Relatório e do Voto que a fundamentam, está disponível para a consulta no endereço www.tcu.gov.br/acordaos, além de esclarecer que, caso requerido, o TCU poderá fornecer, sem custos, as correspondentes cópias, de forma impressa;
g) informar à Procuradoria da República no Estado do Amazonas que, nos termos do parágrafo único do art. 62 da Resolução TCU 259/2014, os procuradores e membros do Ministério Público credenciados nesta Corte podem acessar os presentes autos de forma eletrônica e automática, ressalvados apenas os casos de eventuais peças classificadas como sigilosas, as quais requerem solicitação formal."
É o relatório.

Bruno Monteiro Lobato (OAB/AM 7.951), representando Oreni Campelo Braga da Silva; Marcos Roberto Marinho Campos (OAB/AM 4.492), representando Empresa Estadual de Turismo - Amazonastur.

Subprocurador-Geral Lucas Rocha Furtado.

TOMADA DE CONTAS ESPECIAL. MINISTÉRIO DO TURISMO (MTUR). NÃO COMPROVAÇÃO DA REGULAR APLICAÇÃO DOS RECURSOS REPASSADOS PELA UNIÃO, POR MEIO DO CONVÊNIO FIRMADO COM A EMPRESA ESTADUAL DE TURISMO-AMAZONASTUR E QUE TINHA POR OBJETO O "XLIV FESTIVAL FOLCLÓRICO DE PARINTINS" NÃO COMPROVAÇÃO PARCIAL DA EXECUÇÃO FÍSICA DO OBJETO DO CONVÊNIO. CITAÇÃO DA GESTORA DOS RECURSOS E DO CONVENENTE. RECONHECIMENTO DA PRESCRIÇÃO DAS PRETENSÕES PUNITIVA E RESSARCITÓRIA. COMUNICAÇÕES. ARQUIVAMENTO.

TOMADA DE CONTAS ESPECIAL (TCE)

Secretaria de Controle Externo de Tomada de Contas Especial (SecexTCE).

Cuidam os autos de Tomada de Contas Especial instaurada pelo Ministério do Turismo (MTur) , em desfavor da Empresa Estadual de Turismo-Amazonastur e Sra. Oreni Campelo Braga da Silva, em razão de não comprovação da regular aplicação dos recursos repassados pela União realizadas por meio do Convênio 560/2009, registro Siafi 703826 (peça 5) , que tinha por objeto o "XLIV Festival Folclórico de Parintins".
O convênio em análise foi firmado no valor de R$ 166.670,00, sendo R$ 150.000,00 (90,0%) à conta do concedente e R$ 16.670,00 (10,0%) referentes à contrapartida do convenente. Teve vigência de 23/6/2009 a 31/12/2009, com prazo para apresentação da prestação de contas em 2/1/2010. Os repasses efetivos da União totalizaram R$ 150.000,00 (peça 8) .
O Plano de Trabalho aprovado previa os seguintes itens e valores (peça 2) :
	Item
	Discriminação
	Valor

	1
	Hospedagem dos operadores, jornalistas e convidados especiais (all inclusive) 
	96.000,00

	2
	Locação de Camarote Central no Bumbódromo (mínimo 30 pessoas para 3 noites) 
	44.800,00

	3
	Confecção de material promocional do Festival (Lâmina 28x32cm 4/4 em cores no papel couchê) 
	10.870,00

	4
	Confecção de material promocional (sacolas em papel craft 40x38cm) 
	15.000,00

	Total
	166.670,00

No âmbito do TCU, após exame preliminar dos autos, foram citados para apresentar alegações de defesa, a Empresa Estadual de Turismo-Amazonastur, na condição de contratado, e a Sra. Oreni Campelo Braga da Silva, na condição de gestora dos recursos, em razão da não comprovação parcial da execução física do objeto do convênio, especificamente por não apresentarem imagens (fotografias ou filmagens) ou outros documentos que provassem a execução dos itens previstos no plano de trabalho e pagos com recursos do convênio.
Em sua derradeira instrução (peças 115-117) , a Secretaria de Controle Externo de Tomada de Contas Especial (SecexTCE) refutou as preliminares apresentadas pelos responsáveis. Com relação ao mérito, propõe rejeitar as alegações de defesas para julgar irregulares as contas dos responsáveis, condenando-os ao débito apurado, deixando-se de lhes aplicar a multa legal ante a prescrição da pretensão punitiva.
O Ministério Público junto ao TCU avalizou a proposta da unidade técnica (peça 118) .
Brevemente historiado, adianto que, com as vênias de estilo, deixo de acolher a referida proposta.
Observo que unidade técnica analisou cada uma das alegações de defesa apresentadas pelos responsáveis e concluiu por não acolher os argumentos ante os fundamentos constantes da instrução de peça 115.
No entanto, deve-se analisar o exame da prescrição no TCU sob a à luz da nova Resolução TCU 344, de 11/10/2022, que regulamenta, no âmbito do Tribunal de Contas da União, a prescrição para o exercício das pretensões punitiva e de ressarcimento.
No que se refere ao marco inicial, deve-se aplicar a data da apresentação da prestação de contas ao órgão competente para a sua análise inicial, com fundamento no inciso II do art. 4º da referida Resolução, isto é, 29/1/2010 (peça 11) .
Em análise aos elementos dos presentes autos, concluo que se operou a prescrição de cinco anos, prevista no art. 2º da referida Resolução-TCU 344/2022. Observo que houve um lapso temporal de quase sete anos entre os atos descritos nos itens 'e' e 'f' da cronologia a seguir:
Parecer de Análise de Prestação de Contas nº 027/2010 (Parte Técnica) , de 22/3/2010, apontando que não foram apresentados elementos suficientes que permitissem a emissão de parecer técnico conclusivo a respeito do cumprimento do objeto do convênio e encaminhou os autos para o exame da análise financeira da prestação de contas (peça 25) ;
Nota Técnica de Análise 182/2011, de 20/5/2011, propôs a realização de diligência à entidade convenente para complementação dos documentos apresentados na prestação de contas (peça 26) ;
Ofício 1593/2011 CEAPC/DGE/SE/MTur, de 9/6/2011, solicita à entidade convenente a apresentação de documentação complementar comprobatória da regular utilização dos recursos públicos repassados (peça 27) ;
Carta nº 652/2011-GP/AMAZONASTUR de 22/7/2011, entidade convenente encaminhou informações complementares (peça 28) ;
Reanálise Técnica da Prestação de Contas pela Coordenação-Geral de Eventos do MTur, de 7/11/2011, concluiu pela aprovação parcial da prestação de contas (peça 34) ;
Parecer Financeiro nº 1026/2018, de 3/10/2018, concluiu pela realização de diligência à entidade convenente para complementação dos documentos apresentação na prestação de contas (peça 35) ;
Ofícios 3218 e 3219/2018/CGCV/DIRAD/GSE, de 3/10/2018, notificou os responsáveis para apresentação de documentação complementar (peças 36 e 37) ;
Ofício 3628/2018/CGCV/DIRAD/GSE, de 17/10/2018, notificou os responsáveis para apresentação de documentação complementar (peça 39) ;
Edital de Convocação nº 83/2018, de 5/11/2018, convocando os responsáveis para regularizar as pendências relacionadas à prestação de contas do convênio (peça 42) ;
Parecer Financeiro nº 1380/2018, de 9/1/2019, conclui pela rejeição da prestação de contas do convênio (peça 43) ;
Ofícios 31 e 930/2019/CGCV/DIRAD/GSE/SE, de 1/3/2019, notificou os responsáveis da rejeição da prestação de contas apresentada (peças 44 e 45) ;
Despacho da Secretaria Nacional de Desenvolvimento e Competitividade do Turismo, de 28/2/2019, autorizou a instauração de tomada de contas especial (peça 48) ;
Relatório de TCE 432/2019, de 24/10/2019, concluiu pela não comprovação da regular aplicação dos recursos públicos do Convênio 560/2009, atribuindo a responsabilidade à Empresa Estadual de Turismo-Amazonastur e à Sra. Oreni Campelo Braga da Silva (peça 58) ;
Relatório de Auditoria CGU 3937/2019, datado de 30/6/2020, ratificou as conclusões consignadas no Relatório de TCE (peça 60) ;
Data de autuação da tomada de contas especial pelo TCU, 14/7/2020;
Despacho do titular da SecexTCE, autorizando a realização das citações propostas: 26/10/2021 (peça 69) ;
Instrução de mérito da SecexTCE concluída em 19/4/2022 (peças 115-117) .
Dessa forma, um dos intervalos entre essas ocorrências superou o quinquênio, levando à conclusão de que houve prescrição, segundo estabelece o art. 2º da Resolução TCU 344/2022.
Diante do exposto, considerando-se a recente regra prescricional fixada por esta Casa e as interrupções da contagem prescricional sintetizadas supra, deixo de acolher a proposta uníssona nos autos, em razão do reconhecimento da prescrição do caso em tela, cabendo o arquivamento do processo, de acordo com o art. 11 da Resolução TCU 344, de 11/10/2022.
Ante o exposto, manifesto-me por que o Tribunal aprove o acórdão que ora submeto à deliberação deste Colegiado.
TCU, Sala das Sessões, em 28 de fevereiro de 2023.
AUGUSTO SHERMAN CAVALCANTI 
Relator